---
title: "Derivadas - Parte 2"
subtitle: "Anotações das aulas"
knitr:
  opts_chunk:
    echo: false
---


```{r}
source("R/funcoes-plot.R")
```

## TO DO - P37. Regra da cadeia
**Sejam $f$ e $g$ funções deriváveis em $p$ e $g(p)$ respectivamente. Mostre que $h(x)$ é derivável em $p$ e que $h'(p) = f(g(p')) . g'(p)$.** 

> É uma demonstração grande! Copiar da aula de 31/03.


## P38. Calcule $h'(x)$ onde:

### 1. $h(x) = 10$

Função constante.

$h'(x) = 0$

### 2. $h(x) = x^8$

Regra da potência.

$h'(x) = 8 \cdot x^7$

### 3. $h(x) = 7 \cdot x^8$

Produto de uma função constante por uma função derivável.

$h'(x) = 7 \cdot 8 \cdot x^7 = 56 \cdot x^7$


### 4. $h(x) = \sin x \cdot x^8$

Produto de duas funções deriváveis.


$h'(x) = \cos x \cdot x^8 + \sin x \cdot 8 \cdot x^7$


### 5. $h(x) = \sin x + x^8$

Soma de duas funções deriváveis.

$h'(x) = \cos x + 8 \cdot x^7$


### 6. $h(x) = \frac{\sin x}{x^8}$

Regra do quociente.

$$
h'(x) = \frac{\cos x \cdot x^8 - \sin x \cdot 8 \cdot x^7}{(x^8)^2}
$$

Simplificando:

$$
h'(x) = \frac{(\cos x) \cdot x^8 -  \sin x  \cdot (8 \cdot x^7)}{x^{16}}
$$


### 7. $h(x) = \sin x$

$h'(x) = \cos x$

Isso foi demonstrado na aula passada [(ver exercício 36.2)](derivadas-1.qmd).

### 8. $h(x) = \cos x$

Podemos reescrever a função como:

$$h(x) = \cos x= \sin(x + \frac{\pi}{2})$$


::: {.callout-note}
## Observação 1: Como chegamos na expressão acima?

$$
\sin (a + b) = \sin a \cdot \cos b + \cos a \cdot \sin b
$$


Assim, podemos aplicar a regra acima:

$$
\sin (x + \frac{\pi}{2}) = \sin x \cdot \cos(\frac{\pi}{2}) + \cos x \cdot \sin(\frac{\pi}{2})
$$

$$
\sin (x + \frac{\pi}{2}) = \sin x \cdot \cancelto{0}{\cos(\frac{\pi}{2})} + \cos x \cdot \cancelto{1}{\sin(\frac{\pi}{2})}
$$
$$
\sin (x + \frac{\pi}{2}) = \cos x
$$
:::

Assim, podemos derivar a função $h(x) = \sin(x + \frac{\pi}{2})$. Para isso, utilizamos a regra da cadeia:

Derivada de $x + \frac{\pi}{2}$ é 1.



$$
h'(x) = \cos(x + \frac{\pi}{2}) \cdot 1 = -\sin x
$$

::: {.callout-note}
## Observação 2: Como simplificamos a expressão acima?

$$
\cos(a + b) = \cos a \cdot \cos b - \sin a \cdot \sin b
$$
Substituindo $a$ por $x$ e $b$ por $\frac{\pi}{2}$:

$$
\cos(x + \frac{\pi}{2}) = \cos x \cdot \cos(\frac{\pi}{2}) - \sin x \cdot \sin(\frac{\pi}{2})
$$

Podemos simplificar:

$$
= \cos x \cdot \cancelto{0}{\cos(\frac{\pi}{2})} - \sin x \cdot \cancelto{1}{\sin(\frac{\pi}{2})} = -\sin x
$$


:::

Portanto: 
$h'(x) = -\sin x$


### 9. $h(x) = \tan x$

Podemos reescrever a função como: $h(x) = \frac{\sin x}{\cos x}$.
Agora podemos aplicar a regra do quociente.

$$
h'(x) = \frac{\cos x \cdot \cos x - (-\sin x) \cdot \sin x}{\cos^2 x}
$$

Simplificando:

$$
h'(x) = \frac{\cos^2 x + \sin^2 x}{\cos^2 x}
$$

Segundo a identidade trigonométrica, temos que:

$$
\cos^2 x + \sin^2 x = 1
$$

Podemos substituir na equação anterior:

$$
h'(x) = (\frac{1}{\cos x})^2 = (\sec x)^2 = \sec^2 x
$$



### 10. $h(x) = \sec x$

Podemos reescrever como:

$$
h(x) = \sec x = \frac{1}{\cos x}
$$

Agora podemos aplicar a regra do quociente.

$$
h'(x) = \frac{0 \cdot \cos x - 1 \cdot (-\sin x)}{cos^2 x}
$$
Simplificando:

$$
h'(x) = \frac{\sin x}{\cos^2 x}
$$
Podemos reescrever a expressão acima como:


$$
h'(x) = \frac{\sin x}{\cos x} \cdot \frac{1}{\cos x} 
$$

Lembrando que $\tan x = \frac{\sin x}{\cos x}$ e $\sec x = \frac{1}{\cos x}$, podemos reescrever a expressão como:


$$
h'(x) =  \tan x \cdot \sec x
$$


### 11. $h(x) = \sin (x^8)$

Função composta, usar regra da cadeia.

Derivar a função de fora calculada na de dentro, vezes a derivada da de dentro.

$$
h'(x) = \cos(x^8) \cdot 8 \cdot x^7
$$


### 11'. $h(x) = \sin (\sin x)$

Também é uma função composta, usar regra da cadeia.

$$
h'(x) = \cos(\sin x) \cdot \cos x
$$

### 12. $h(x) = \cos (\sin x)$

Função composta, usar regra da cadeia.

$$
h'(x) = -\sin(\sin x) \cdot \cos x
$$

### TO DO - 12'. $h(x) = (\cos x)^{\sin x}$

Como derivar uma função elevada a outra função? Vamos explorar em breve!


###  13. $h(x) = e ^x$

$$
h'(x) = e^x
$$

### 14. $h(x) = \ln x$

Isso é mais explorado na aula seguinte (documentada em [derivadas (parte 3)](derivadas-3.qmd)).

$$
H'(x) = \frac{1}{x} 
$$


## P39. 
**Desenhe os gráficos de $f(x) = x^2$ e $g(x) = \sqrt{x}$ para $x \ge 0$.**

As funções $f$ e $g$ são inversas uma da outra.

- $\sqrt{x^2} = x$ para $x \ge 0$.


```{r}
#| label: "plot-a11-p39"
#| warning: false 
plot_line(function(x) x^2, 
          x_start = 0, 
          x_end = 3,
          y_start = 0,
          y_end = 3, step = 1) +
    stat_function(fun = function(x){sqrt(x)}, color = "blue", n = 1000) +
    stat_function(fun = function(x){x}, color = "darkgreen", n = 1000) +
  annotate("text", x = 1.2, y = 2.3, label = "f(x) = x^2", color = "red") +
  annotate("text", x = 2.65, y = 1.8, label = "g(x) = sqrt(x)", color = "blue")+
  annotate("text", x =2.6, y = 2.9, label = "h(x) = x", color = "darkgreen")
```

::: {.callout-note}
## Observação 1

Se $f$ e $g$ são funções inversas uma da outra, então:

- os gráficos de $f$ e $g$ são simétricos em relação à reta $y = x$.

- $g(f(x)) = x, \forall x \in \mathbb{D_{f}}$ e $f(g(y)) = y, \forall y \in \mathbb{D_{g}}$.
:::

## P40.
**Desenhe os gráficos de $f(x) = a^x$, com $a>1$ e defina a inversa de $f$.**

- $f(x) = a^x$:
```{r}
#| label: "plot-a11-p40"
#| warning: false
plot_line(function(x) 2^x, 
          x_start = -3, 
          x_end = 3,
          y_start = 0,
          y_end = 3, step = 1) +
    stat_function(fun = function(x){3^x}, color = "blue", n = 1000) +
    stat_function(fun = function(x){4^x}, color = "darkgreen", n = 1000) +
  annotate("point", x = 0, y = 1, color = "black") 
```

O logaritmo de base $a$ é a função inversa de $f(x) = a^x$. Logaritmo é a inversa da função exponencial!

- $f(x) = a^x$ em vermelho, $g(x) = \log_a x$ em azul e $h(x) = x$ em verde:

```{r}
#| label: "plot-a11-p40b"
#| warning: false
plot_line(function(x) 4^x, 
          x_start = -3, 
          x_end = 3,
          y_start = -3,
          y_end = 3, step = 1) +
    stat_function(fun = function(x){log(x, base = 4)}, color = "blue", n = 1000) +
      stat_function(fun = function(x){x}, color = "darkgreen",alpha = 0.5) +
  annotate("point", x = 0, y = 1, color = "black") +
  annotate("point", x = 1, y = 0, color = "black") 
```

::: {.callout-note}
## Propriedades da função exponencial

1. 

$$a^0 = 1$$

2. 

$$a^{x_1} \cdot a^{x_2} = a^{x_1 + x_2}$$

3.
$$\frac{a^{x_1}}{a^{x_2}} = a ^{x_1 - x_2}$$

4.
$$(a^{x_1})^{x_2} = a^{x_1 \cdot x_2}$$

5. 

$$
a^{x_1} = a^{x_2} \Longleftrightarrow x_1 = x_2
$$
:::


::: {.callout-note}
## Propriedades do logaritmo

1. 

$$\log_a 1 = 0$$

2. 

$$\log_a a = 1$$

3.
$$\log_a b.c = \log_a b + \log_a c$$

4.
$$\log_a \frac{b}{c} = \log_a b - \log_a c$$

5. Muito importante!!!

$$
\log_a b^c = c \cdot \log_a b
$$

6. 

$$
y = a ^{\log_a y}
$$

7.

$$
\log_a x = y \Longleftrightarrow  a^y = x
$$
:::

## P41.
**Determine $a>1$ tal que a reta tangente ao gráfico de $f$ no ponto $(0, f(0))$ forma com o eixo $Ox$ um ângulo de $45^{\circ}$.**

Se o ângulo formado com o eixo $Ox$ é de $45^{\circ}$, então a tangente do ângulo é igual a 1 (ou seja, a inclinação da reta tangente no ponto $(0, f(0))$ é 1):

$$
m = \tan 45^{\circ} = \frac{\sin 45^{\circ}}{\cos 45^{\circ}} = 1
$$

(Lembrando que $\sin 45^{\circ} = \frac{\sqrt{2}}{2}$ e $\cos 45^{\circ} = \frac{\sqrt{2}}{2}$).


```{r}
#| label: "plot-a11-p41"
#| warning: false
plot_line(function(x) 3^x, 
          x_start = -3, 
          x_end = 3,
          y_start = -0.5,
          y_end = 3, step = 1) +
      stat_function(fun = function(x){x + 1}, color = "darkgreen",alpha = 0.5) +
  annotate("point", x = 0, y = 1, color = "black")
```


Como

$$
f(x) = a^x
$$

temos

$$
1 = f'(0) =
\lim_{x \to 0^+} \frac{f(x) - f(0)}{h} = \lim_{x \to 0^+} \frac{a^x - 1}{x}
$$

Mudança de variável:


Seja $h = a^x - 1$, então:

$$
1 + h = a^x \implies \log_a (1 + h) = \log_a (a^x) 
$$

$$
\log_a (1 + h) = x \cdot \cancelto{1}{\log_a a}
$$

$$
\log_a (1 + h) = x \cdot 1 = x
$$

Voltando na substituição de variável:

$$
1 = \lim_{h \to 0^+} \frac{h}{\log(1 + h)} 
$$


Usando mudança de base do log: $\log_a(1+h)=\dfrac{\ln(1+h)}{\ln(a)}$:

> TODO: Preciso revisar esse conceito aqui!! Mudança de base do logaritmo.

$$
= \lim_{h \to 0^+} \frac{h}{\frac{\ln(1 + h)}{\ln a}}
$$

Manipulação algébrica:
$$
=  \lim_{h\to0^+} \frac{h}{\ln(1 + h)} \cdot \frac{\ln a}{1}
$$


$$
 = \lim_{h\to0^+} \frac{h\,\ln a}{\ln(1 + h)}
$$

> TO DO: Não entendi pq aconteceu isso. Estudar propriedade do logaritmo.

$$
= \ln a \cdot \lim_{h\to0^+} \frac{h}{\ln(1 + h)}
$$

Dividindo numerador e denominador por $h$ dentro do limite:

$$
= \lim_{h\to0^+} \frac{h}{\ln(1 + h)}
= \lim_{h\to0^+} \frac{\frac{h}{h}}{\frac{\ln(1 + h)}{h}}
$$


$$
= \lim_{h\to0^+} \frac{1}{\cancelto{1}{\frac{\ln(1 + h)}{h}}}
= \frac{1}{1} = 1
$$

pois $\displaystyle\lim_{u\to0}\frac{\ln(1+u)}{u}=1$. Assim:

$$
1 = \ln a \cdot 1 = \ln a
\quad\Longrightarrow\quad
a = e.
$$

Como $e\approx2{,}718>1$, concluímos:

$$
\boxed{a = e}.
$$

