---
title: "Derivadas"
subtitle: "Anotações das aulas"
knitr:
  opts_chunk:
    echo: false
---


```{r}
source("R/funcoes-plot.R")
```


## Definição

Sejam $y = f(x)$ uma função e $p$ um ponto do seu domínio, o limite ...

$$\lim_{h \to 0} \frac{f(p+h) - f(p)}{h}$$

... , quando existe e é finito denomina-se **derivada de $f$ em $p$** e é idenficado por $f'(p)$.

Obs: se $f$ for derivável em $p$, então a reta da equação $y = f'(p)(x-p) + f(p)$ é a reta tangente ao gráfico de $f$ no ponto $(p, f(p))$. 

## Reta tangente 
Anotações: 
  
  - Reta secante: passa por 2 pontos da circunferência
  - Reta tangente: passa por apenas 1 ponto da circunferência
  
- Reta tangente em um gráfico em um ponto $p$:

  - Só depende do ponto $p$ e perto do ponto $p$.
  - é um conceito local, depende do $\lim$.
  
- A reta tangente é o limite das retas secantes: A reta tangente pode ser obtida como o limite das retas secantes, à medida que os dois pontos usados para formar a secante se aproximam um do outro.


### Lista de derivadas importantes

- $f(x) = sen x \implies f'(x) = \cos x$

- $f(x) = \cos x \implies f'(x) = -\sin x$

- $f(x) = \tan x \implies f'(x) = \sec^2 x$

## P24
**Seja $r$ uma reta no plano $\mathbb{R}^2$.**

### 1.
**O que é o coeficiente angular $m$ de $r$?**

Vamos desenhar uma reta $y = mx + b$.

```{r}
#| label: "plot-a9-p24-1"
plot_line(
  function(x) {0.5 * x + 4},
  x_start = -10,
  x_end = 10,
  y_start = -10,
  y_end = 10
) +
  theme_void() +
  annotate("text", x = 9, y = 9, label = "r", color = "red") +
  annotate("text", x = 0.3, y = 9.8, label = "y") +
  annotate("text", x = 9.8, y = 0.4, label = "x") +
  annotate("text", x = -6.6, y = 0.4, color = "purple", label = ")") +
  annotate("text", x = -6, y = 0.5, color = "purple", label = "θ") +
  annotate("point", x = 0, y = 4, color = "blue") +
  annotate("text", x = -0.5, y = 4.4, label = "b", color = "blue")
```

Como chegamos em $m = \tan x$?

Primeiro, vamos pensar no círculo unitário e a reta $f(x) = mx + b$.


```{r}
#| label: "plot-a9-p24-2"
circle_all <- seq(0, 2 * pi, length.out = 300)
circle <- data.frame(x = cos(circle_all), y = sin(circle_all))

grafico_circulo_unitario <- plot_line(
  function(x) {0.5 * x},
  x_start = -1.1,
  x_end = 1.1,
  y_start = -1.1,
  y_end = 1.1
) +
  theme_void() +
  # Desenha o círculo unitário
  geom_path(data = circle, aes(x = x, y = y), color = "gray50")

grafico_circulo_unitario
```





Vamos pensar na semelhança de triângulos!
O triângulo menor é o que está dentro do círculo unitário e o triângulo maior é o que está fora do círculo unitário.

```{r}
#| label: "plot-a9-p24-3"
#| warning: false
circulo_unitario_com_linhas <- grafico_circulo_unitario +
  # linhas
  annotate(
    geom = "segment", x = 0.9, y = 0.45,
    xend = 0.9, yend = 0, color = "blue", linetype = "dashed"
  ) +
  annotate(
    geom = "segment", x = 0, y = 0,
    xend = 0.9, yend = 0, color = "blue", linetype = "dashed"
  ) +
  annotate(
    geom = "segment", x = 1, y = 0,
    xend = 1, yend = 0.5, color = "purple"
  ) +
  # pontos
  annotate("point", x = 1, y = 0, color = "purple") +
  annotate("point", x = 1, y = 0.5, color = "purple") +
  annotate("point", x = 0.9, y = 0, color = "blue") +
  annotate("point", x = 0.9, y = 0.45, color = "blue") +
  # textos
  annotate("text", x = 0.87, y = 0.25, label = "b", color = "blue") +
  annotate("text", x = 0.5, y = 0.05, label = "a", color = "blue") +
  annotate("text", x = 1.05, y = 0.4, label = "tg θ", color = "purple") +
  coord_fixed(xlim = c(0, 1.1), y = c(0, 1.1))

circulo_unitario_com_linhas
```

O raio do círculo unitário é 1. 


$$
\frac{\tan \theta}{1} = \frac{b}{a}
$$

No gráfico acima, $b = \sin \theta$ e $a = \cos \theta$.

$$
\tan \theta = \frac{sen \theta}{cos \theta}
$$


### 2. 
**O que acontece quando $m = 0$? $m>0$? $m<0$?**

Quando $m = 0$, a reta é horizontal (paralela ao eixo $x$).

Quando $m > 0$, a reta é crescente.

Quando $m < 0$, a reta é decrescente.


```{r}
#| label: "plot-a9-p24-2a"

plot_line(function(x) {1 * x + 1},
  x_start = -5,
  x_end = 5,
  y_start = -5,
  y_end = 5) +
  labs(title = "m > 0")
```

```{r}
#| label: "plot-a9-p24-2b"

plot_line(function(x) {0 * x + 1},
  x_start = -5,
  x_end = 5,
  y_start = -5,
  y_end = 5) +
  labs(title = "m = 0")
```

```{r}
#| label: "plot-a9-p24-2c"

plot_line(function(x) {-1 * x + 1},
  x_start = -5,
  x_end = 5,
  y_start = -5,
  y_end = 5) +
  labs(title = "m < 0")
```




##  P25 
**Escreva a equação da reta $r$ passando pelo ponto $(x_0, y_0)$ com coeficiente angular $m$.**

> Tentei reproduzir os desenhos, mas as minhas anotações não estavam muito boas.

Para escrever a equação de uma reta, precisamos de 2 pontos. No gráfico abaixo, temos os pontos $(x_0, y_0)$ e $(x, y)$.

```{r}
#| label: "plot-a9-p25-1"
grafico_25 <- plot_line(
  function(x) {0.5 * x + 4},
  x_start = -10,
  x_end = 10,
  y_start = -1,
  y_end = 10
) +
  theme_void() +
  annotate("text", x = 9.5, y = 9.5, label = "r", color = "red") +
  annotate("text", x = 0.3, y = 9.8, label = "y") +
  annotate("text", x = 9.8, y = 0.4, label = "x") +
  annotate("text", x = -6.6, y = 0.4, color = "purple", label = ")", size = 5) +
  annotate("text", x = -6, y = 0.5, color = "purple", label = "θ", size = 5) +
  annotate("point", x = 2, y = 5, color = "blue") +
  annotate("text", x = 1.8, y = 5.5, label = "(x0, y0)", color = "blue") +
  annotate("point", x = 8, y = 8, color = "darkgreen") +
  annotate("text", x = 8, y = 8.5, label = "(x, y)", color = "darkgreen") 

grafico_25
```


```{r}
#| label: "plot-a9-p25-2"

grafico_25_b <- grafico_25 +
  # vertical
  annotate(
    geom = "segment",
    x = 2, y = 0, xend = 2, yend = 5,
    color = "blue", linetype = "dashed"
  ) +
  # horizontal
  annotate(
    geom = "segment",
    x = 0, y = 5, xend = 2, yend = 5,
    color = "blue", linetype = "dashed"
  ) +
  # vertical
  annotate(
    geom = "segment",
    x = 8, y = 0, xend = 8, yend = 8,
    color = "darkgreen", linetype = "dashed"
  ) +
  # horizontal
  annotate(
    geom = "segment",
    x = 0, y = 8, xend = 8, yend = 8,
    color = "darkgreen", linetype = "dashed"
  ) 

grafico_25_b
```

Podemos considerar o triângulo formado pelos pontos indicados. O triângulo é semelhante ao "maior" triângulo (o que é formado com o ponto onde a reta cruza o eixo $x$).

```{r}
#| label: "plot-a9-p25-3"

grafico_25_b +
  annotate(
    geom = "segment",
    x = 2, y = 5, xend = 8, yend = 5,
    color = "black", linewidth = 1.5
  ) +
  annotate(
    geom = "segment",
    x = 8, y = 5, xend = 8, yend = 8,
    color = "black", linewidth = 1.5
  ) +
  annotate(
    geom = "segment",
    x = 2, y = 5, xend = 8, yend = 8,
    color = "black", linewidth = 1.5
  )  +
  annotate("text", x = 3.9, y = 5.5, color = "purple", label = ")", size = 8) +
  annotate("text", x = 4.5, y = 5.5, color = "purple", label = "θ", size = 5) +
  annotate("text", x = 9, y = 6.5, color = "orange", label = "y - y0", size = 5)+
  annotate("text", x = 5, y = 4.5, color = "orange", label = "x - x0", size = 5)
```
Vamos pensar no triângulo "menor":

  - A tangente do ângulo $\theta$ é igual ao cateto oposto dividido pelo cateto adjacente.
  - O cateto oposto é $y - y_0$ e o cateto adjacente é $x - x_0$.
  
  Temos que:

$$
\tan \theta = \frac{y - y_0}{x - x_0} = m
$$
O coeficiente angular $m$ representa a tangente do ângulo $\theta$ que a reta faz com o eixo $x$.

## P26. Seja $f(x) = x^2$. Calcule:

### 1. $f'(2)$

Calculando a derivada para um ponto específico:

$$
\lim_{x \to 2} \frac{f(x) - f(2)}{x - 2} = \lim_{x \to 2} \frac{x^2 - 4}{x - 2}
$$

Agora podemos resolver o limite! Fatorar.

$$
= \lim_{x \to 2} \frac{\cancel{(x-2)}(x+2)}{\cancel{x - 2}}
$$
Podemos utilizar a substituição direta:

$$
= \lim_{x \to 2} x+2 = 4
$$

### 2. $f'(p), \forall \space p \in \mathbb{R}$

Calculando a derivada para um ponto genérico $p$:

$$
\lim_{x \to p} \frac{f(x) - f(p)}{x - p} = \lim_{x \to p} \frac{x^2 - p^2}{x - p}
$$
Fatorar o limite:

$$
= \lim_{x \to p} \frac{\cancel{(x-p)}(x+p)}{\cancel{(x - p)}}
$$
$$
= \lim_{x \to p} \cancelto{p}{x} + p = 2p
$$

### 3. $f'(x), \forall \space x \in \mathbb{R}$

Considerando o exercício anterior, podemos generalizar o resultado (em vez de $p$, vamos usar $x$). Assim, encontramos a **função derivada**, que nos dá a taxa de variação de $f(x) = x^2$ em qualquer ponto:


$$
f(x) = x^2 
$$

$$
f'(x) = 2x
$$


## P27
**Escreva a equação da reta tangente ao gráfico de $f(x) = \sin x$ no ponto $(0,0)$.**



$$
f'(0) = \lim_{x \to 0} \frac{f(x) - f(0)}{x - 0} = \lim_{x \to 0} \frac{\sin x - 0}{x - 0}
$$
Esse é o limite fundamental:

$$
= \lim_{x \to 0} \frac{\sin x}{x} = 1
$$
A inclinação da reta tangente da função $\sin x$, no ponto $(0, 0)$, é 1. Veja o gráfico abaixo:

```{r}
#| label: "plot-a9-p27"
#| fig.height: 4

plot_line(
  function(x) {sin(x)},
  x_start = -5,
  x_end = 5,
  y_start = -2,
  y_end = 2
) +
  geom_abline(
    intercept = 0,
    slope = 1,
    color = "blue"
  ) +
  annotate(
    "text", x = 1.1, y = 1.5,
    label = "y = x",
    color = "blue"
  ) +
  annotate(
    "text", x = 2, y = 1.1,
    label = "sin x",
    color = "red"
  )
```


##  P28. Calcule $f'(x)$ onde:

- Dica: veja primeiro o item 4.

### 1. $f(x) = x^3, \forall \space x \in \mathbb{R}$

$$
f'(x) = 3 \cdot x^{2}
$$

### 2. $f(x) = x, \forall \space x \in \mathbb{R}$

$$
f'(x) = 1 \cdot x^{1-1} = 1 \cdot x^{0} = 1
$$

Outra forma:

$$
f'(x) = \lim_{x \to p} \frac{f(x) - f(p)}{x - p} 
$$
$$
= \lim_{x \to p} \frac{x - p}{x - p} = \lim_{x \to p} \space 1 = 1
$$

### 3. $f(x) = k, \forall \space x \in \mathbb{R}$, onde $k \in \mathbb{R}$

Pensar no gráfico de uma função constante: é uma linha reta, sem inclinação. Então a derivada é zero.

$$
f'(p) = \lim_{x \to p} \frac{f(x) - f(p)}{x - p}
$$
$$
= \lim_{x \to p} \frac{k - k}{x - p} = \lim_{x \to p} \frac{0}{x - p} = \lim_{x \to p} 0 = 0
$$

### 4. $f(x) = x ^ n, \forall \space x \in \mathbb{R}$, onde $n \in \mathbb{N}^*$

$$
f'(x) = n \cdot x^{n-1}
$$


$$
f'(p) = \lim_{x \to p} \frac{f(x) - f(p)}{x - p} = \lim_{x \to p} \frac{x^n - p^n}{x - p}
$$

Lembremos:

$$
a^n - b^n = (a - b)(a^{n-1} + a^{n-2}b + ... + ab^{n-2} + b^{n-1})
$$

$$
= \lim_{x \to p} \frac{\cancel{(x - p)}(x^{n-1} + x^{n-2}p + ... + xp^{n-2} + p^{n-1})}{\cancel{(x - p)}}
$$

$$
= \lim_{x \to p} (\cancelto{p ^{n-1}}{x^{n-1}} + \cancelto{p ^{n-1}}{x^{n-2}p} + ... + \cancelto{p ^{n-1}}{xp^{n-2}} + \cancelto{p ^{n-1}}{p^{n-1}})
$$

$$
= \lim_{x \to p} n \cdot p^{n-1}
$$




### 5. $f(x) = \sin x, \forall \space x \in \mathbb{R}$

Feito no exercício 36.2.


## P29

**Calcule, caso exista, $f'(0)$ onde $f(x) = |x|,\forall \space x \in \mathbb{R}$**. 


$$
f'(0) = \lim_{x \to 0} \frac{f(x) - f(0)}{x - 0} = \lim_{x \to 0} \frac{|x| - 0}{x - 0}
$$

Vamos pensar nos limites laterais!

$$
\lim_{x \to 0^-} \frac{|x|}{x} = \lim_{x \to 0^-} \frac{-x}{x} = -1
$$

$$
\lim_{x \to 0^+} \frac{|x|}{x} = \lim_{x \to 0^+} \frac{x}{x} = 1
$$
Os limites laterais existem e são diferentes. Portanto, o limite não existe.

$$
\nexists \lim_{x \to 0} \frac{|x| - 0}{x - 0}
$$

Se o limite não existe, a função não é derivável em $x = 0$.


A função $f(x) = |x|$ não é derivável em $x = 0$ porque não possui reta tangente bem definida nesse ponto — o gráfico apresenta um "bico", indicando uma mudança brusca na direção.


Lembrando do gráfico da função $f(x) = |x|$: ela forma um "bico"!

```{r}
#| label: "plot-a9-p29"

plot_line(
  function(x) {abs(x)},
  x_start = -2,
  x_end = 2,
  y_start = -1,
  y_end = 2
) 
```


## P30 
**Seja $f$ uma função derivável em $p \in \mathbb{R}$. Mostre que $f$ é contínua em $p$.**

Para a função ser derivável em um ponto $p$, ela precisar ter a reta tangente no ponto $p$.

Se $f$ é derivável em $p$, então ela deve ser contínua em $p$.

Pedi ajuda para o Julio. A dica dele foi: partindo de $f(x)$, queremos chegar em $f(p)$. Depois, podemos fazer as verificações usadas para mostrar que a função é contínua.

Primeiro, vamos somar e subtrair $f(p)$:
$$
f(x) = f(x) \color{red}{- f(p) + f(p)}
$$

Depois, vamos multiplicar e dividir $f(x) - f(p)$ por $x - p$:

$$
f(x) = f(x) - f(p)  \color{red}{\cdot \frac{x - p}{x - p}} \color{black}{+ f(p)}
$$

Podemos reescrever da seguinte forma:

$$
f(x) = \frac{f(x) - f(p)}{x - p} \cdot (x - p) + f(p)
$$


$$
f(x) = \cancelto{f'(p)}{\frac{f(x) - f(p)}{x - p}} \cdot \cancelto{0}{(x - p)} + f(p)
$$

$$
\lim_{x \to p} f(x) = f(p)
$$

Logo $f$ é contínua em $p$.

## P31
**Seja $f(x) = |x|$. Mostre que f é contínua em $p=0$, mas não é derivável em $p=0$.**

Exemplo de função contínua, mas não derivável.

- $f$ é contínua quando $p = 0$ (ela não tem "pulo" ou buracos).

- $f$ não é derivável quando $p = 0$ (ela forma "bico", e não conseguimos fazer a reta tangente.

$$
f'(0) = \lim_{x \to 0} \frac{|x| - 0}{x - 0} = \lim_{x \to 0} \frac{|x|}{x}
$$
Calcular os limites laterais:

$$
\lim_{x \to 0^-} \frac{|x|}{x} = \lim_{x \to 0^-} \frac{-x}{x} = -1
$$

$$
\lim_{x \to 0^+} \frac{|x|}{x} = \lim_{x \to 0^+} \frac{x}{x} = 1
$$

Os limites laterais existem e são diferentes. Portanto, o limite não existe.

$$
\nexists \lim_{x \to 0} \frac{|x| - 0}{x - 0} 
$$
Portanto, a função não é derivável em $p = 0$.

$$
\nexists f'(0)
$$

Obs: A função não pode formar bico no ponto que queremos derivar!!



## P32
**Sejam $f$ e $g$ funções deriváveis em $p \in \mathbb{R}$. Mostre que $h(x) = f(x) + g(x)$ é derivável em $p$ e $h'(p) = f'(p) + g'(p)$.**

A derivada da função soma é a soma das derivadas.

$$
h'(p) = \lim_{x \to p} \frac{h(x) - h(p)}{x - p} 
$$

Considerando que $h(x) = f(x) + g(x)$ e $h(p) = f(p) + g(p)$, temos:

$$
= \lim_{x \to p} \frac{f(x) + g(x) - (f(p) + g(p))}{x - p}
$$
Podemos reescrever a expressão:

$$
= \lim_{x \to p} \frac{f(x) + g(x) - f(p) - g(p)}{x - p}
$$

Reorganizando mais um pouco:

$$
= \lim_{x \to p} \frac{f(x) - f(p)}{x - p} + \frac{ g(x) - g(p)}{x - p}
$$

Considerando que:

$$
\lim_{x \to p} \frac{f(x) - f(p)}{x - p} = f'(p)
$$

$$
\lim_{x \to p} \frac{g(x) - g(p)}{x - p} = g'(p)
$$

Então:

$$
h'(p) = f'(p) + g'(p)
$$




## P33
**Sejam $f$ e $g$ funções deriváveis em $p \in \mathbb{R}$. Mostre que $h(x) = f(x) \cdot g(x)$ é derivável em $p$ e $h'(p) = f'(p) \cdot g(p) + f(p) \cdot g'(p)$.**



$$
h'(p) = \lim_{x \to p} \frac{h(x) - h(p)}{x - p}
$$

Considerando que $h(x) = f(x) \cdot g(x)$ e $h(p) = f(p) \cdot g(p)$, temos:

$$
= \lim_{x \to p} \frac{f(x) \cdot g(x) - f(p) \cdot g(p)}{x - p}
$$

Podemos somar e subtrair $f(p) \cdot g(x)$:


$$
= \lim_{x \to p} \frac{f(x) \cdot g(x) - f(p) \cdot g(p) \color{red}{ - f(p) \cdot g(x) + f(p) \cdot g(x)}}{\color{black}{x - p}}
$$

Reorganizar:

$$
= \lim_{x \to p} g(x) \cdot [\frac{f(x) - f(p)}{x - p}] + f(p) \cdot [\frac{g(x) - g(p)}{x - p}]
$$

Simplificar: 

$$
= \lim_{x \to p} \cancelto{g(p)}{g(x)} \cdot \cancelto{f'(p)}{[\frac{f(x) - f(p)}{x - p}]} + f(p) \cdot \cancelto{g'(p)}{[\frac{g(x) - g(p)}{x - p}]}
$$


$$
h'(p) = g(p) \cdot f'(p) + f(p) \cdot g'(p)
$$
Considerando que este resultado vale para todo o $p$, podemos reescrever como $h'(x)$:

$$
h'(x) = f'(x) \cdot g(x) + f(x) \cdot g'(x)
$$

## TO DO - P34
**Seja $g$ uma função derivável em $p$, com $g(p) \neq 0$. Mostre que $h = 1/g(x)$ é derivável em $p$ e $h'(p) = -g'(p)/g(x)^2$.**

> TO DO: PASSAR ANOTAÇÕES DO CADERNO PARA CÁ! AULA 10 - 28/03

## TO DO - P35
**Sejam $f$ e $g$ funções deriváveis em $p$, com $g(p) \neq 0$. Mostre que $h(x) = \frac{f(x)}{g(x)}$ é derivável em $p$ e.. **

$$
h'(p) = \frac{f'(p) \cdot g(p) - f(p) \cdot g'(p)}{g(p)^2}
$$


> TO DO: PASSAR ANOTAÇÕES DO CADERNO PARA CÁ! AULA 10 - 28/03




## P36. Ache $h'(x)$ onde:

### 1. $h(x) = x^5$ - Regra da potência

$$
h'(x) = 5 \cdot x^{4}
$$


### 2. $h(x) = \sin x$ 

$$
f'(p) = \lim_{x \to p} \frac{f(x) - f(p)}{x - p} = \lim_{x \to p} \frac{\sin x - \sin p}{x - p}
$$

::: {.callout-note}
$$
\sin (a + b) = \sin a \cdot \cos b + \cos a \cdot \sin b
$$

$$
\sin (a-b) = \sin a \cdot \cos b - \cos a \cdot \sin b
$$

$$
- \sin (a - b) = -\sin a \cdot \cos b + \cos a \cdot \sin b
$$

Considerando as últimas duas expressões:

$$
\sin (a + b) - \sin (a - b) = 2 \cdot \cos a \cdot \sin b
$$

:::


Considerando $(a+b) = x$ e $(a-b) = p$:

$$
\left\{
\begin{array}{rcl}
a + b &=& x, \\
a - b &=& p, \\ \hline
2a   &=& x + p
\end{array}
\right.
$$


$$
a = \frac{x + p}{2}
$$


$$
a + b = x \implies b = x - a  
$$

$$
= x - (\frac{x + p}{2}) 
$$
$$
= \frac{2x - x - p}{2} = \frac{x - p}{2}
$$ 

Substituindo, temos que:

$$ 
\sin x - \sin p = 2 \cdot \cos\left(\frac{x + p}{2}\right) \cdot \sin\left(\frac{x - p}{2}\right)
$$


Voltando à definição de derivadas:

$$
h(x) = \sin x \implies h'(x) = \lim_{x \to p} \frac{\sin x - \sin p}{x - p}
$$
Agora podemos substituir a expressão que encontramos ($\sin x - \sin p$):

$$
= \lim_{x \to p} \frac{2 \cdot \cos\left(\frac{x + p}{2}\right) \cdot \sin\left(\frac{x - p}{2}\right)}{x - p}
$$

Agora podemos tentar chegar no limite fundamental. No denominador, vamos dividir em cima e em baixo por 2, para facilitar a utilização do limite fundamental:

$$
= \lim_{x \to p} \frac{\cancel{2} \cdot \cos\left(\frac{x + p}{2}\right) \cdot \sin\left(\frac{x - p}{2}\right)}{\frac{ (x - p) \color{blue}{\cdot \cancel{2}}}{\color{blue}{2}}}
$$

$$
= \lim_{x \to p} \frac{\cos\left(\frac{x + p}{2}\right)}{1} \cdot \frac{\sin\left(\frac{x - p}{2}\right)}{\frac{x - p}{2}}
$$


Vamos separar em duas partes, considerando que o limite é o produto de dois limites.

#### 1. Limite fundamental

Podemos fazer uma mudança de variável:

$$
u = \frac{x - p}{2}
$$



Quando $x \to p$, temos que $u \to 0$: $\frac{p - p}{2} = 0$.

Reescrevendo o limite, em função de $u$:

$$
= \lim_{u \to 0} \frac{\sin u}{u} = 1
$$

#### 2. Limite da função cosseno

$$
= \lim_{x \to p} \cos\left(\frac{x + p}{2}\right) 
= \lim_{x \to p} \cos\left(\frac{\cancelto{p}{x} + p}{2}\right) = \cos \frac{2p}{2} = \cos p 
$$

#### Juntando tudo:

$$
= \lim_{x \to p} \cos\left(\frac{x + p}{2}\right) \cdot \frac{\sin\left(\frac{x - p}{2}\right)}{\frac{x - p}{2}} = 1 \cdot \cos p = \cos p
$$

Portanto, a derivada de $h(x) = \sin x$ é:

$$
h'(x) = \cos x
$$




### 3. $h(x) = x^5 + \sin x$

Soma de duas funções deriváveis:

- $f(x) = x^5 \implies f'(x) = 5 \cdot x^{4}$
- $g(x) = \sin x \implies g'(x) = \cos x$

$$
h'(x) = 5 \cdot x^{4} + \cos x
$$

### 4. $h(x) = x^5 \cdot \sin x$

Multiplicação de duas funções deriváveis:

- $f(x) = x^5$

- $g(x) = \sin x$

$$
h'(x) = f'(x) \cdot g(x) + f(x) \cdot g'(x)
$$

$$
h'(x) = (5 \cdot x^{4}) \cdot (\sin x) + (x^5) \cdot (\cos x)
$$

$$
h'(x) = 5 \cdot x^{4} \cdot \sin x + x^5 \cdot \cos x
$$

### 5. $h(x) = 7 \cdot \sin x$

Multiplicação de uma funções derivável por uma função constante:

$$
h'(x) = 7 \cdot \cos x
$$

::: {.callout-note}
Observação 1:
$$
h(x) = k \implies h'(x) = 0
$$

Observação 2: para multiplicação de uma função derivável por uma constante $k$, a explicação passa pelo produto de duas funções deriváveis:

$$
h(x) = k \cdot f(x) 
$$

Considere  $g(x) = k$.

$$
h'(x) = f'(x) \cdot g(x) + f(x) \cdot g'(x)
$$

Então:

$$
h'(x) = f'(x) \cdot \cancelto{k}{g(x)} + \cancelto{0}{f(x) \cdot \cancelto{0}{g'(x)}}
$$

$$
h'(x) = k \cdot f'(x)
$$
:::


### 6. $h(x) = \frac{\sin x}{x^5}$

Divisão de duas funções deriváveis:

$$
h'(x) = \frac{f'(x) \cdot g(x) - f(x) \cdot g'(x)}{g(x)^2}
$$

$$
h'(x) = \frac{(\cos x) \cdot x^5 - (\sin x) \cdot 5x^4}{(x^5)^2}
$$
O professor disse que não precisa simplificar, mas podemos fazer:

$$
h'(x) = \frac{x^5 \cdot \cos x - 5x^4 \cdot \sin x}{x^{10}}
$$


### TO DO - 7. $h(x) = \sin(x^5)$

Função composta:



### TO DO - 8. $h(x) = (\sin x) ^5$

Função composta:
 

