---
title: "Derivadas"
subtitle: "Anotações das aulas"
knitr:
  opts_chunk:
    echo: false
---


```{r}
source("R/funcoes-plot.R")
```


## Definição

Sejam $y = f(x)$ uma função e $p$ um ponto do seu domínio, o limite ...

$$\lim_{h \to 0} \frac{f(p+h) - f(p)}{h}$$

... , quando existe e é finito denomina-se **derivada de $f$ em $p$** e é idenficado por $f'(p)$.

Obs: se $f$ for derivável em $p$, então a reta da equação $y = f'(p)(x-p) + f(p)$ é a reta tangente ao gráfico de $f$ no ponto $(p, f(p))$. 

## Reta tangente
Lembrando: 
  
  - Reta secante: passa por 2 pontos da circunferência
  - Reta tangente: passa por apenas 1 ponto da circunferência
  
Reta tangente em um gráfico em um ponto $p$:

  - Só depende do ponto $p$ e perto do ponto $p$.
  - é um conceito local, depende do $\lim$.
  
A reta tangente é o limite das retas secantes. 

> CONTINUAR


## P24
**Seja $r$ uma reta no plano $\mathbb{R}^2$.**

### 1.
**O que é o coeficiente angular $m$ de $r$?**

Vamos desenhar uma reta $y = mx + b$.

```{r}
#| label: "plot-a9-p24-1"
plot_line(
  function(x) {0.5 * x + 4},
  x_start = -10,
  x_end = 10,
  y_start = -10,
  y_end = 10
) +
  theme_void() +
  annotate("text", x = 9, y = 9, label = "r", color = "red") +
  annotate("text", x = 0.3, y = 9.8, label = "y") +
  annotate("text", x = 9.8, y = 0.4, label = "x") +
  annotate("text", x = -6.6, y = 0.4, color = "purple", label = ")") +
  annotate("text", x = -5, y = 0.5, color = "purple", label = "m = tg θ") +
  annotate("point", x = 0, y = 4, color = "blue") +
  annotate("text", x = -0.5, y = 4.4, label = "b", color = "blue")
```

Como chegamos em $m = \tan x$?

Primeiro, vamos pensar no círculo unitário e a reta $f(x) = mx + b$.


```{r}
#| label: "plot-a9-p24-2"
circle_all <- seq(0, 2 * pi, length.out = 300)
circle <- data.frame(x = cos(circle_all), y = sin(circle_all))

grafico_circulo_unitario <- plot_line(
  function(x) {0.5 * x},
  x_start = -1.1,
  x_end = 1.1,
  y_start = -1.1,
  y_end = 1.1
) +
  theme_void() +
  # Desenha o círculo unitário
  geom_path(data = circle, aes(x = x, y = y), color = "gray50")

grafico_circulo_unitario
```





Vamos pensar na semelhança de triângulos!
O triângulo menor é o que está dentro do círculo unitário e o triângulo maior é o que está fora do círculo unitário.

```{r}
#| label: "plot-a9-p24-3"
#| warning: false
circulo_unitario_com_linhas <- grafico_circulo_unitario +
  # linhas
  annotate(
    geom = "segment", x = 0.9, y = 0.45,
    xend = 0.9, yend = 0, color = "blue", linetype = "dashed"
  ) +
  annotate(
    geom = "segment", x = 0, y = 0,
    xend = 0.9, yend = 0, color = "blue", linetype = "dashed"
  ) +
  annotate(
    geom = "segment", x = 1, y = 0,
    xend = 1, yend = 0.5, color = "purple"
  ) +
  # pontos
  annotate("point", x = 1, y = 0, color = "purple") +
  annotate("point", x = 1, y = 0.5, color = "purple") +
  annotate("point", x = 0.9, y = 0, color = "blue") +
  annotate("point", x = 0.9, y = 0.45, color = "blue") +
  # textos
  annotate("text", x = 0.87, y = 0.25, label = "b", color = "blue") +
  annotate("text", x = 0.5, y = 0.05, label = "a", color = "blue") +
  annotate("text", x = 1.05, y = 0.4, label = "tg θ", color = "purple") +
  coord_fixed(xlim = c(0, 1.1), y = c(0, 1.1))

circulo_unitario_com_linhas
```

O raio do círculo unitário é 1. 


$$
\frac{\tan \theta}{1} = \frac{b}{a}
$$

No gráfico acima, $b = \sin \theta$ e $a = \cos \theta$.

$$
\tan \theta = \frac{sen \theta}{cos \theta}
$$


### 2. 
**O que acontece quando $m = 0$? $m>0$? $m<0$?**

Quando $m = 0$, a reta é horizontal (paralela ao eixo $x$).

Quando $m > 0$, a reta é crescente.

Quando $m < 0$, a reta é decrescente.


## TO DO: P25 
**Escreva a equação da reta $r$ passando pelo ponto $(x_0, y_0)$ com coeficiente angular $m$.**

> Perdi, pedir foto...

$$
m = \tan \theta = \frac{y - y_0}{x - x_0}
$$


## TO DO: P26. Seja $f(x) = x^2$. Calcule:

### 1. $f'(2)$

### 2. $f'(p), \forall \space p \in \mathbb{R}$

### 3. $f'(x), \forall \space x \in \mathbb{R}$

## TO DO: P27
**Escreva a equação da reta tangente ao gráfico de $f(x) = \sin x$ no ponto $(0,0)$.**

## TO DO: P28. Calcule $f'(x)$ onde:

### 1. $f(x) = x^3, \forall \space x \in \mathbb{R}$

### 2. $f(x) = x, \forall \space x \in \mathbb{R}$


### 3. $f(x) = k, \forall \space x \in \mathbb{R}$, onde $k \in \mathbb{R}$

### 4. $f(x) = x ^ n, \forall \space x \in \mathbb{R}$, onde $n \in \mathbb{N}^*$


### 5. $f(x) = \sin x, \forall \space x \in \mathbb{R}$


## TO DO: P29

**Calcule, caso exista, $f'(0)$ onde $f(x) = |x|,\forall \space x \in \mathbb{R}$**. 
