---
title: "Função contínua"
subtitle: "Anotações das aulas"
knitr:
  opts_chunk:
    echo: false
---

```{r}
source("R/funcoes-plot.R")
```

## Definição

Seja $f: A \subset \mathbb{R} \rightarrow \mathbb{R}$ uma função.

Dizemos que $f$ é contínua em $p \in \mathbb{R}$ se:

1. Existe $f(p)$ (conceito **estático**)

2. Existe $\lim_{x \to p} f(x)$ (conceito **dinâmico**)

3. $\lim_{x \to p} f(x) = f(p)$


## P17. 
**Em que pontos a função abaixo é contínua?**

O professor desenhou o gráfico de uma função para demonstrar os conceitos. 


## P18. 
**Sejam $f$ e $g$ funções contínuas em $p$. Mostre que $f(x)+g(x)$ é contínua em $p$.**

## P19.
**Sejam $f$ e $g$ funções contínuas em $p$. Mostre que $f(x) \cdot g(x)$ é contínua em $p$.**

## P20.

**Sejam $f$ e $g$ funções contínuas em $p$, com $g(p) \neq 0$. Mostre que $h(x) = \frac{f(x)}{g(x)}$ é contínua em $p$.**

## P21. 

**Sejam $f$ e $g$ funções com $Img \subset D_f$. Suponha que $g$ seja contínua em $p$ e que $f$ seja contínua em $g(p)$. Mostre que $h(x) = f(g(x))$ é contínua em $p$.**


## P22. Em que pontos as funções abaixo são contínuas?

### 1. $f(x) = x$


```{r}
#| label: "plot-a8-p22-ex1"
plot_line(function(x) {x})
```

Seja $p  \in \mathbb{R}$, então:


1. Definição da função no ponto: $f(p) = p$.

2. Cálculo do limite: $\lim_{x \to p} f(x) = \lim_{x \to p} x = p$

3. Comparação entre limite e valor da função: $\lim_{x \to p} f(x) = p = f(p)$.

Logo $f$ é contínua em $p$.

Como o limite existe e é igual ao valor da função em qualquer ponto $p \in \mathbb{R}$, a função é contínua em todos os pontos reais.

### 2. $f(x) = k$, onde $k \subset \mathbb{R}$ (função constante)

### 3. $f(x) = \sin x$

### 4. $f(x) = \cos x$

### 5. $f(x) = 3x^7 + 8x + 1$


### 6. $f(x) = \frac{3x^7 + 8x + 1}{x^4 + 1}$

### 7. $f(x) = \sin (x^2 + x + 2)$

### 8. $f(x) = \frac{3x^2 \cdot \sin x + \cos (x^7 + 1)}{x ^4 + 1}$


## P23.
**Em que pontos a função abaixo é contínua?**

$$
f(x) = \left\{x^3 \cdot \sin \frac{1}{x} \text{ se } x \neq 0, \text{ e } 0 \text{ se } x = 0 \right\}
$$

