---
title: "Função contínua"
subtitle: "Anotações das aulas"
knitr:
  opts_chunk:
    echo: false
---

```{r}
source("R/funcoes-plot.R")
```

## Definição

Seja $f: A \subset \mathbb{R} \rightarrow \mathbb{R}$ uma função.

Dizemos que $f$ é contínua em $p \in \mathbb{R}$ se:

1. Existe $f(p)$ (conceito **estático**)

2. Existe $\lim_{x \to p} f(x)$ (conceito **dinâmico**)

3. $\lim_{x \to p} f(x) = f(p)$


Obs: Contínua no ponto $p$ é um conceito local, não importa nas outras partes do gráfico.


## P17
**Em que pontos a função abaixo é contínua?**

O professor desenhou o gráfico de uma função para demonstrar os conceitos. 


##  P18 
**Sejam $f$ e $g$ funções contínuas em $p$. Mostre que $f(x)+g(x)$ é contínua em $p$.**

$$h(x) = f(x) + g(x)$$

1. Conceito estático:  $h(p) = f(p) + g(p)$

2. Conceito dinâmico: 

$$
\lim_{x \to p} h(x) = \lim_{x \to p} f(x) + \lim_{x \to p} g(x) 
$$

$$
= \lim_{x \to p} \cancelto{f(p)}{f(x)} + \cancelto{g(p)}{g(x)}
$$

$$
= f(p) + g(p) = h(p)
$$
3. Comparação entre limite e valor da função: 

$$
\lim_{x \to p} h(x) = h(p)
$$

Logo $h$ é contínua em $p$.


::: {.callout-important}
Se $f$ e $g$ são contínuas no ponto $p$, então $h(x) = f(x) + g(x)$ é contínua no ponto $p$.

**Exemplo**

Considerando a função $f(x) = x + 4$:

- $f(x) = x$ é uma função contínua.
- $f(x) = 4$ é uma função contínua.

- A soma de duas funções contínuas é uma função contínua.

- Logo, $f(x) = x + 4$ é uma função contínua.
:::




##  P19
**Sejam $f$ e $g$ funções contínuas em $p$. Mostre que $f(x) \cdot g(x)$ é contínua em $p$.**

O argumento é similar à P18.


$$h(x) = f(x) \cdot g(x)$$

1. Conceito estático:  $h(p) = f(p) \cdot g(p)$

2. Conceito dinâmico: 

$$
\lim_{x \to p} h(x) = \lim_{x \to p} f(x) \cdot \lim_{x \to p} g(x) 
$$

$$
= \lim_{x \to p} \cancelto{f(p)}{f(x)} \cdot \cancelto{g(p)}{g(x)}
$$

$$
= f(p) \cdot g(p) = h(p)
$$
3. Comparação entre limite e valor da função: 

$$
\lim_{x \to p} h(x) = h(p)
$$

Logo $h$ é contínua em $p$.


::: {.callout-important}
Se $f$ e $g$ são contínuas no ponto $p$, então $h(x) = f(x) \cdot g(x)$ é contínua no ponto $p$.
:::





##  TO DO: P20.

**Sejam $f$ e $g$ funções contínuas em $p$, com $g(p) \neq 0$. Mostre que $h(x) = \frac{f(x)}{g(x)}$ é contínua em $p$.**



##  TO DO: P21. 

**Sejam $f$ e $g$ funções com $Img \subset D_f$. Suponha que $g$ seja contínua em $p$ e que $f$ seja contínua em $g(p)$. Mostre que $h(x) = f(g(x))$ é contínua em $p$.**


## P22. Em que pontos as funções abaixo são contínuas?

### 1. $f(x) = x$


```{r}
#| label: "plot-a8-p22-ex1"
plot_line(function(x) {x})
```

Seja $p  \in \mathbb{R}$, então:


1. Definição da função no ponto: $f(p) = p$.

2. Cálculo do limite: $\lim_{x \to p} f(x) = \lim_{x \to p} x = p$

3. Comparação entre limite e valor da função: $\lim_{x \to p} f(x) = f(p) = p$.

Logo $f$ é contínua em $p$.

Como o limite existe e é igual ao valor da função em qualquer ponto $p \in \mathbb{R}$, a função é contínua em todos os pontos reais.


### 1'. $f(x) = |x|$


```{r}
#| label: "plot-a8-p22-ex1b"
plot_line(function(x) {abs(x)})
```

Testando $f(0)$:

1. Definição da função no ponto: $f(0) = 0$.

2. Cálculo do limite: $\lim_{x \to p} f(x) = \lim_{x \to 0} x = 0$

3. Comparação entre limite e valor da função: $\lim_{x \to 0} f(x) = f(0) = p$.

Logo $f$ é contínua em $f(0)$.



### 1''. $f(x) = \frac{1}{x}$


```{r}
#| label: "plot-a8-p22-ex1c"
plot_line(function(x) {1/x}, 
          x_start = -10, 
          x_end = 10,
          y_start = -10,
          y_end = 10, step = 1) +
  geom_hline(yintercept = 0,  color = "black")  +
  geom_vline(xintercept = 0,  color = "black") 
```

Pensando a função por suas partes:

$f(x) = 1$ é uma função contínua. 

$f(x) = x$ é uma função contínua.

Porém o quociente não é contínuo em todos os pontos (por exemplo, em $x = 0$).

Logo, $f$ não é contínua em $x = 0$.


### 2. $f(x) = k$, onde $k \subset \mathbb{R}$ (função constante)

Seja $p  \in \mathbb{R}$, então:

1. Definição da função no ponto: $f(p) = k$.

2. Cálculo do limite: $\lim_{x \to p} f(x) = \lim_{x \to p} k = k$

3. Comparação entre limite e valor da função: $\lim_{x \to p} f(x) = f(p) = k$.

Logo $f$ é contínua em $p$.


###  TO DO: 3. $f(x) = \sin x$




###  TO DO: 4. $f(x) = \cos x$

###  TO DO: 5. $f(x) = 3x^7 + 8x + 1$


###  TO DO: 6. $f(x) = \frac{3x^7 + 8x + 1}{x^4 + 1}$

###  TO DO: 7. $f(x) = \sin (x^2 + x + 2)$

###  TO DO: 8. $f(x) = \frac{3x^2 \cdot \sin x + \cos (x^7 + 1)}{x ^4 + 1}$


##  TO DO: P23.
**Em que pontos a função abaixo é contínua?**

$$
f(x) = \left\{x^3 \cdot \sin \frac{1}{x} \text{ se } x \neq 0, \text{ e } 0 \text{ se } x = 0 \right\}
$$

