---
title: "Funções"
subtitle: "Anotações das aulas: 2 à 3"
knitr:
  opts_chunk:
    echo: false
---

```{r}
library(ggplot2)
```

```{r}
plot_line <- function(function_name,
                      x_start = -3,
                      x_end = 3,
                      y_start = NULL,
                      y_end = NULL,
                      step = 1){
  range_total <- x_start:x_end
  
  breaks_range_x <- seq(x_start, x_end, by = step)
  

  

  grafico <- ggplot(data.frame(x = range_total)) +
    aes(x = x) +
    coord_fixed(expand = FALSE,
                    ylim = c(y_start, y_end)) +

    stat_function(fun = function_name, color = "red", n = 1000)  +
    geom_hline(yintercept = 0, col = "black") +
    geom_vline(xintercept = 0, col = "black") +
    scale_x_continuous(breaks = breaks_range_x) + 
    theme_minimal() +
    labs(x = "", y = "") 
  
  
  
    if(!is.null(y_start)){
    breaks_range_y <- seq(y_start, y_end, by = step)
    
    grafico <-  grafico + scale_y_continuous(breaks = breaks_range_y)
    }
  
  grafico
}
```

## Aula 2 - P8) Desenhar os gráficos das funções abaixo:

### 1) $f(x) = 1$

```{r}
plot_line(~1, y_start = -1, y_end = 3)
```
### 2) $f(x) = x$

```{r}
plot_line(function(x) x)
```

### 3) $f(x) = x + 1$

```{r}
plot_line(function(x) x + 1)
```
### 4) $f(x) = x - 1$

```{r}
plot_line(function(x) x - 1)
```

### 5) 
$$
f(x) = \left\{ 
\begin{align}
x+1, \text{ se } x \leq 2 \\
x-1, \text{ se } x > 2
\end{align}\right.
$$

```{r}
# TO DO!
# function_5 <- function(x){
#   if(x <= 2){
#     return(x + 1)
#   } else {
#     return(x - 1)
#   }
# }
# plot_line(function_5)
```

Fazer! Arrumar a função para aceitar o sistema (ou criar outra).

### 6) $f(x) = x^2$

```{r}
plot_line(function(x) x^2, y_start = -1, y_end = 10)
```


### 7) $f(x) = x^3$

```{r}
plot_line(function(x) x^3, x_start = -5, x_end = 5, y_start = -5, y_end = 5)
```

### 8) $f(x) = x^4$

```{r}
plot_line(function(x) x^4,x_start = -5, x_end = 5, y_start = -1, y_end = 5)
```


### 9) $f(x) = \sqrt{x}$

Atenção: a função é definida apenas para $x \geq 0$, pois a raiz quadrada de número negativo não é um número real ($\mathbb{R}$)

```{r}
plot_line(function(x) sqrt(x), x_start =-1, x_end = 5, y_start = -1, y_end = 3)
```


### 10) $f(x) = |x|$


```{r}
plot_line(abs, y_start = -1, y_end = 3)
```

### 11) $f(x) = \frac{1}{x}$

Atenção: a função é indefinida para $x = 0$, pois não podemos fazer divisão por zero.


```{r}
plot_line(function(x) 1/x, y_start = -10, y_end = 10, x_start = -10, x_end = 10)
```



### 12) $f(x) = \frac{1}{x^2}$

Atenção: a função é indefinida para $x = 0$, pois não existe divisão por zero.


```{r}
plot_line(function(x) 1/x^2, y_start = -1, y_end = 10, x_start = -10, x_end = 10)
```


### 13) 
$$
f(x) = \left\{ 
\begin{align}
1, \text{ se } x \in \mathbb{Q} \\
-1, \text{ se } x \notin \mathbb{Q}
\end{align}\right.
$$

Fazer gráfico!


### 14) 
$$
f(x) = \left\{ 
\begin{align}
x, \text{ se } x \in \mathbb{Q} \\
-x, \text{ se } x \notin \mathbb{Q}
\end{align}\right.
$$
Fazer gráfico!

## Aula 3 - P9) Desenhar os gráficos das funções abaixo:

Alguns exercícios são repetidos da aula anterior, então não vou repetir o gráfico deles: 3, 4, 5, 6, 7, 8



### 1) $f(x) = 3x$

```{r}
plot_line(function(x) 3*x)
```


### 2) $f(x) = -3x$

```{r}
plot_line(function(x) -3*x)
```


### 9) $f(x) = 2^x$

```{r}
#| warning: false
plot_line(function(x) 2^x)
```


### 10) $f(x) = 2^{-x}$

```{r}
plot_line(function(x) 2^-x)
```



### 11) $f(x) = x + \frac{1}{x^2}$

```{r}
plot_line(function(x) x + 1/x^2, 
          x_start = -10, 
          x_end = 10,
          y_start = -10,
          y_end = 10,
          step = 1)
```

Forma interessante que o professor fez:
- "decompor" a função em duas partes, e fazer o gráfico de cada uma separadamente


## P9) Funções trigonométricas

É continuação do exercício anterior!

### 12) $f(x) = \sin(x)$

```{r}
plot_line(function(x) sin(x), 
          x_start = -10, 
          x_end = 10,
          y_start = -2,
          y_end = 2)
```



### 13) $f(x) = |\sin(x)|$

```{r}
plot_line(function(x) abs(sin(x)), 
          x_start = -10, 
          x_end = 10,
          y_start = -2,
          y_end = 2)
```

### 14) $f(x) = \cos(x)$

```{r}
plot_line(function(x) cos(x), 
          x_start = -10, 
          x_end = 10,
          y_start = -2,
          y_end = 2)
```

### 15) $f(x) = \tan(x)$

Está com bug!

```{r}
# plot_line(function(x) tan(x), 
#           x_start = -10, 
#           x_end = 10,
#           y_start = -10,
#           y_end = 10)
```


### 16) $f(x) = x \times \sin(x)$

```{r}
plot_line(function(x) x * sin(x), 
          x_start = -10, 
          x_end = 10,
          y_start = -10,
          y_end = 10)
```

### 17) $f(x) = x^2 \times \sin(x)$

```{r}
plot_line(function(x) x^2 * sin(x), 
          x_start = -70, 
          x_end = 70,
          y_start = -70,
          y_end = 70, step = 10)
```


### 18) $f(x) = \sin(1/x)$

```{r}
plot_line(function(x) sin(1/x), 
          x_start = -10, 
          x_end = 10,
          y_start = -2,
          y_end = 2)
```



### 19) $f(x) = x \times \sin(1/x)$

```{r}
plot_line(function(x) x * sin(1/x), 
          x_start = -10, 
          x_end = 10,
          y_start = -2,
          y_end = 2)
```


### Sugestão Julio: $f(x) = \frac{1}{\sin(x)}$

```{r}
plot_line(function(x) 1 / sin(x),
          x_start = -50,
          x_end = 50, y_start = -50, y_end = 50, step = 5)
```
