---
title: "Funções e limites"
subtitle: "Anotações das aulas: 2 à 3"
knitr:
  opts_chunk:
    echo: false
# output: pdf
---

```{r}
library(ggplot2)
```


```{r}
plot_line <- function(function_name,
                      x_start = -3,
                      x_end = 3,
                      y_start = NULL,
                      y_end = NULL,
                      step = 1,
                      cor = "red"){
  range_total <- x_start:x_end
  
  breaks_range_x <- seq(x_start, x_end, by = step)
  

  

  grafico <- ggplot(data.frame(x = range_total)) +
    aes(x = x) +
    coord_fixed(expand = FALSE,
                    ylim = c(y_start, y_end)) +
    geom_hline(yintercept = 0, col = "black") +
    geom_vline(xintercept = 0, col = "black") +
    stat_function(fun = function_name, color = cor, n = 1000)  +
    scale_x_continuous(breaks = breaks_range_x) + 
    theme_minimal() +
    labs(x = "", y = "") 
  
  
  
    if(!is.null(y_start)){
    breaks_range_y <- seq(y_start, y_end, by = step)
    
    grafico <-  grafico + scale_y_continuous(breaks = breaks_range_y)
    }
  
  grafico
}
```

## Aula 2 - P8) Desenhar os gráficos das funções abaixo:

### 1) $f(x) = 1$

```{r}
plot_line(~1, y_start = -1, y_end = 3)
```
| Tipo | Limite |
|------|--------|
| $x \to + \infty$ | $lim_{x \to + \infty } \space 1 = 1$ |
| $x \to - \infty$ |$lim_{x \to - \infty } \space 1 = 1$ |
| $x \to 0^+$ | $lim_{x \to 0^+ } \space 1 = 1$ |
| $x \to 0^-$ | $lim_{x \to 0^- } \space 1 = 1$ |
| $x \to 0$ | $lim_{x \to 0 } \space 1 = 1$ |






### 2) $f(x) = x$

```{r}
plot_line(function(x) x)
```

| Tipo | Limite |
|------|--------|
| $x \to + \infty$ | $lim_{x \to + \infty } \space x = + \infty$ |
| $x \to - \infty$ | $lim_{x \to - \infty } \space  x = - \infty$ |
| $x \to 0^+$ | $lim_{x \to 0^+ } \space  x = 0$ |
| $x \to 0^-$ | $lim_{x \to 0^- } \space  x = 0$ |
| $x \to 0$ | $lim_{x \to 0 } \space  x = 0$ |


### 3) $f(x) = x + 1$

```{r}
plot_line(function(x) x + 1)
```


| Tipo | Limite |
|------|--------|
| $x \to + \infty$ | $lim_{x \to + \infty } \space x + 1 = + \infty$ |
| $x \to - \infty$ | $lim_{x \to - \infty } \space  x + 1 = - \infty$ |
| $x \to 0^+$ | $lim_{x \to 0^+ } \space  x + 1 = 1$ |
| $x \to 0^-$ | $lim_{x \to 0^- } \space  x + 1 = 1$ |
| $x \to 0$ | $lim_{x \to 0 } \space  x + 1 = 1$ |





### 4) $f(x) = x - 1$

```{r}
plot_line(function(x) x - 1)
```



| Tipo | Limite |
|------|--------|
| $x \to + \infty$ | $lim_{x \to + \infty } \space x - 1 = + \infty$ |
| $x \to - \infty$ | $lim_{x \to - \infty } \space  x - 1 = - \infty$ |
| $x \to 0^+$ | $lim_{x \to 0^+ } \space  x - 1 = -1$ |
| $x \to 0^-$ | $lim_{x \to 0^- } \space  x - 1 = -1$ |
| $x \to 0$ | $lim_{x \to 0 } \space  x - 1 = -1$ |


### 5) Sistema
 
$$
f(x) = \left\{ 
\begin{align}
x+1, \text{ se } x \leq 2 \\
x-1, \text{ se } x > 2
\end{align}\right.
$$

```{r}
ggplot() +
  geom_hline(yintercept = 0, col = "black") +
  geom_vline(xintercept = 0, col = "black") +
  annotate("segment", x = 2, xend = 10, y = 3, yend = 11,
           color = "red") +
    annotate("segment", x =-10, xend = 2, y = -11, yend = 1,
           color = "red") +
  geom_vline(xintercept = 2, color = "black", linetype = "dashed", alpha = 0.4) +
  annotate("point", x = 2, y = 3, color = "red", size = 3) +
  annotate("point", x = 2, y = 1, color = "red", shape = 1, size =3) +
  coord_fixed(xlim = c(-10, 10), ylim = c(-10, 10)) +
  scale_x_continuous(breaks = seq(-10, 10, 1)) +
    scale_y_continuous(breaks = seq(-10, 10, 1)) +
  theme_minimal() +
  labs(x = "", y = "")
```



Precisamos tomar cuidado com o ponto $x = 2$, pois a função é definida de forma diferente para $x \leq 2$ e $x > 2$.

| Tipo | Limite |
|------|--------|
| $x \to + \infty$ | $lim_{x \to + \infty } \space f(x) = + \infty$ |
| $x \to - \infty$ | $lim_{x \to - \infty } \space  f(x) = - \infty$ |
| $x \to 2^+$ | $lim_{x \to 2^+ } \space  f(x) = 3$ |
| $x \to 2^-$ | $lim_{x \to 2^- } \space  f(x) = 1$ |
| $x \to 2$ | $\nexists \space lim_{x \to 2 } \space  f(x)$ |

### 6) $f(x) = x^2$

```{r}
plot_line(function(x) x^2, y_start = -1, y_end = 10)
```

| Tipo | Limite |
|------|--------|
| $x \to + \infty$ | $lim_{x \to + \infty } \space x^2 = + \infty$ |
| $x \to - \infty$ | $lim_{x \to - \infty } \space  x^2 = + \infty$ |
| $x \to 0^+$ | $lim_{x \to 0^+ } \space  x^2 = 0$ |
| $x \to 0^-$ | $lim_{x \to 0^- } \space  x^2 = 0$ |
| $x \to 0$ | $lim_{x \to 0 } \space  x^2 = 0$ |



### 7) $f(x) = x^3$

```{r}
plot_line(function(x) x^3, x_start = -5, x_end = 5, y_start = -5, y_end = 5)
```


| Tipo | Limite |
|------|--------|
| $x \to + \infty$ | $lim_{x \to + \infty } \space x^3 = + \infty$ |
| $x \to - \infty$ | $lim_{x \to - \infty } \space  x^3 = - \infty$ |
| $x \to 0^+$ | $lim_{x \to 0^+ } \space  x^3 = 0$ |
| $x \to 0^-$ | $lim_{x \to 0^- } \space  x^3 = 0$ |
| $x \to 0$ | $lim_{x \to 0 } \space  x^3 = 0$ |


### 8) $f(x) = x^4$

```{r}
plot_line(function(x) x^4,x_start = -5, x_end = 5, y_start = -1, y_end = 5)
```


| Tipo | Limite |
|------|--------|
| $x \to + \infty$ | $lim_{x \to + \infty } \space x^4 = + \infty$ |
| $x \to - \infty$ | $lim_{x \to - \infty } \space  x^4 = + \infty$ |
| $x \to 0^+$ | $lim_{x \to 0^+ } \space  x^4 = 0$ |
| $x \to 0^-$ | $lim_{x \to 0^- } \space  x^4 = 0$ |
| $x \to 0$ | $lim_{x \to 0 } \space  x^4 = 0$ |

### 9) $f(x) = \sqrt{x}, x \geq 0$

Atenção: a função é definida apenas para $x \geq 0$, pois a raiz quadrada de número negativo não é um número real ($\mathbb{R}$).



```{r}
#| warning: false
plot_line(function(x) sqrt(x), x_start =-1, x_end = 5, y_start = -1, y_end = 3)
```


| Tipo | Limite |
|------|--------|
| $x \to + \infty$ | $lim_{x \to + \infty } \space \sqrt{x} = + \infty$ |
| $x \to 0^+$ | $lim_{x \to 0^+ } \space  \sqrt{x} = 0$ |
| $x \to 0^-$ | $lim_{x \to 0^- } \space  \sqrt{x} = 0$ |
| $x \to 0$ | $lim_{x \to 0 } \space  \sqrt{x} = 0$ |



### 10) $f(x) = |x|$


```{r}
plot_line(abs, y_start = -1, y_end = 3)
```

| Tipo | Limite |
|------|--------|
| $x \to + \infty$ | $lim_{x \to + \infty } \space |x| = + \infty$ |
| $x \to - \infty$ | $lim_{x \to - \infty } \space  |x| = + \infty$ |
| $x \to 0^+$ | $lim_{x \to 0^+ } \space  |x| = 0$ |
| $x \to 0^-$ | $lim_{x \to 0^- } \space  |x| = 0$ |
| $x \to 0$ | $lim_{x \to 0 } \space  |x| = 0$ |





### 11) $f(x) = \frac{1}{x}$

Atenção: a função é indefinida para $x = 0$, pois não podemos fazer divisão por zero.


```{r}
plot_line(function(x) 1/x, y_start = -10, y_end = 10, x_start = -10, x_end = 10)
```

| Tipo | Limite |
|------|--------|
| $x \to + \infty$ | $lim_{x \to + \infty } \space \frac{1}{x} = 0$ |
| $x \to - \infty$ | $lim_{x \to - \infty } \space  \frac{1}{x} = 0$ |
| $x \to 0^+$ | $lim_{x \to 0^+ } \space  \frac{1}{x} = + \infty$ |
| $x \to 0^-$ | $lim_{x \to 0^- } \space  \frac{1}{x} = - \infty$ |
| $x \to 0$ | $\nexists \space lim_{x \to 0 } \space  \frac{1}{x}$ |

O limite $x \to 0$ não existe pois o limite lateral à direita é diferente do limite lateral à esquerda.






### 12) $f(x) = \frac{1}{x^2}$

Atenção: a função é indefinida para $x = 0$, pois não podemos fazer divisão por zero.


```{r}
plot_line(function(x) 1/x^2, y_start = -1, y_end = 10, x_start = -10, x_end = 10)
```

| Tipo | Limite |
|------|--------|
| $x \to + \infty$ | $lim_{x \to + \infty } \space \frac{1}{x^2} = 0$ |
| $x \to - \infty$ | $lim_{x \to - \infty } \space  \frac{1}{x^2} = 0$ |
| $x \to 0^+$ | $lim_{x \to 0^+ } \space  \frac{1}{x^2} = + \infty$ |
| $x \to 0^-$ | $lim_{x \to 0^- } \space  \frac{1}{x^2} = + \infty$ |
| $x \to 0$ | $lim_{x \to 0 } \space  \frac{1}{x^2} = + \infty$ |



### 13) TO DO!

$$
f(x) = \left\{ 
\begin{align}
1, \text{ se } x \in \mathbb{Q} \\
-1, \text{ se } x \notin \mathbb{Q}
\end{align}\right.
$$

Fazer gráfico!


### 14) TO DO!


$$
f(x) = \left\{ 
\begin{align}
x, \text{ se } x \in \mathbb{Q} \\
-x, \text{ se } x \notin \mathbb{Q}
\end{align}\right.
$$


Fazer gráfico!

## Aula 3 - P9) Desenhar os gráficos das funções abaixo:

Alguns exercícios são repetidos da aula anterior, então não vou repetir o gráfico deles: 3, 4, 5, 6, 7, 8.


### 1) $f(x) = 3x$

```{r}
plot_line(function(x) 3*x, x_start = -10, x_end = 10, y_start = -10, y_end = 10, step = 1)
```

Neste gráfico, é interessante também mostrar a reta $f(x) = x$:

```{r}
plot_line(
  function(x) 3 * x,
  x_start = -10,
  x_end = 10,
  y_start = -10,
  y_end = 10,
  step = 1
) +
  geom_abline(intercept = 0,
              slope = 1,
              color = "blue") +
  annotate("text", x = 4.5, y = 8, label = "f(x) = 3x", color = "red") +
  annotate("text", x = 7, y = 5, label = "f(x) = x", color = "blue")
```
Percebemos que são similares, o que muda é a inclinação da reta.

| Tipo | Limite |
|------|--------|
| $x \to + \infty$ | $lim_{x \to + \infty } \space 3x = + \infty$ |
| $x \to - \infty$ | $lim_{x \to - \infty } \space  3x = - \infty$ |
| $x \to 0^+$ | $lim_{x \to 0^+ } \space  3x = 0$ |
| $x \to 0^-$ | $lim_{x \to 0^- } \space  3x = 0$ |
| $x \to 0$ | $lim_{x \to 0 } \space  3x = 0$ |


### 2) $f(x) = -3x$

```{r}
plot_line(function(x) -3*x, 
   x_start = -10,
  x_end = 10,
  y_start = -10,
  y_end = 10,
  step = 1)
```

| Tipo | Limite |
|------|--------|
| $x \to + \infty$ | $lim_{x \to + \infty } \space -3x = - \infty$ |
| $x \to - \infty$ | $lim_{x \to - \infty } \space  -3x = + \infty$ |
| $x \to 0^+$ | $lim_{x \to 0^+ } \space  -3x = 0$ |
| $x \to 0^-$ | $lim_{x \to 0^- } \space  -3x = 0$ |
| $x \to 0$ | $lim_{x \to 0 } \space  -3x = 0$ |



### 9) Função exponencial: $f(x) = 2^x$



```{r}
#| warning: false
plot_line(function(x) 2^x)
```

| Tipo | Limite |
|------|--------|
| $x \to + \infty$ | $lim_{x \to + \infty } \space 2^x = + \infty$ |
| $x \to - \infty$ | $lim_{x \to - \infty } \space  2^x = 0$ |
| $x \to 0^+$ | $lim_{x \to 0^+ } \space  2^x = 1$ |
| $x \to 0^-$ | $lim_{x \to 0^- } \space  2^x = 1$ |
| $x \to 0$ | $lim_{x \to 0 } \space  2^x = 1$ |


Lembrete: Qualquer número real elevado a zero é 1 (exceto o zero, que é indefinido). Exemplo:
  
  - $-2^0 = 1$
  
  - $2^0 = 1$
  
  - $3^0 = 1$





### 10) Função exponencial: $f(x) = 2^{-x}$

```{r}
plot_line(function(x) 2^-x)
```

| Tipo | Limite |
|------|--------|
| $x \to + \infty$ | $lim_{x \to + \infty } \space 2^{-x} = 0$ |
| $x \to - \infty$ | $lim_{x \to - \infty } \space  2^{-x} = + \infty$ |
| $x \to 0^+$ | $lim_{x \to 0^+ } \space  2^{-x} = 1$ |
| $x \to 0^-$ | $lim_{x \to 0^- } \space  2^{-x} = 1$ |
| $x \to 0$ | $lim_{x \to 0 } \space  2^{-x} = 1$ |





### 11) $f(x) = x + \frac{1}{x^2}$

Forma interessante que o professor fez: separou a função em duas partes, e fazer o gráfico de cada uma separadamente.

```{r}
plot_line(function(x) 1/x^2, 
          x_start = -10, 
          x_end = 10,
          y_start = -10,
          y_end = 10,
          step = 1, cor = "darkgreen") +
  geom_abline(intercept = 0,
              slope = 1,
              color = "blue", alpha = 0.5) +

  annotate("text", x = 3, y = 8, label = "f(x) = 1/x^2", color = "darkgreen") +
  annotate("text", x = 7, y = 5, label = "f(x) = x", color = "blue")
```
Ao somar as duas funções, temos o gráfico da função $f(x) = x + \frac{1}{x^2}$.

```{r}
plot_line(function(x) x + 1/x^2, 
          x_start = -10, 
          x_end = 10,
          y_start = -10,
          y_end = 10,
          step = 1)
```

| Tipo | Limite |
|------|--------|
| $x \to + \infty$ | $lim_{x \to + \infty } \space x + \frac{1}{x^2} = + \infty$ |
| $x \to - \infty$ | $lim_{x \to - \infty } \space  x + \frac{1}{x^2} = - \infty$ |
| $x \to 0^+$ | $lim_{x \to 0^+ } \space  x + \frac{1}{x^2} = + \infty$ |
| $x \to 0^-$ | $lim_{x \to 0^- } \space  x + \frac{1}{x^2} = + \infty$ |
| $x \to 0$ | $lim_{x \to 0 } \space  x + \frac{1}{x^2} = + \infty$ |




## P9) Funções trigonométricas

É continuação do exercício anterior!

### 12) $f(x) = \sin x$

```{r}
plot_line(function(x) sin(x), 
          x_start = -10, 
          x_end = 10,
          y_start = -2,
          y_end = 2)
```

| Tipo | Limite |
|------|--------|
| $x \to + \infty$ | $\nexists \space lim_{x \to + \infty } \space \sin(x)$ |
| $x \to - \infty$ | $\nexists \space lim_{x \to - \infty } \space  \sin(x)$ |
| $x \to 0^+$ | $lim_{x \to 0^+ } \space  \sin(x) = 0$ |
| $x \to 0^-$ | $lim_{x \to 0^- } \space  \sin(x) = 0$ |
| $x \to 0$ | $lim_{x \to 0 } \space  \sin(x) = 0$ |

### 13) $f(x) = |\sin x |$

```{r}
plot_line(function(x) abs(sin(x)), 
          x_start = -10, 
          x_end = 10,
          y_start = -2,
          y_end = 2)
```

| Tipo | Limite |
|------|--------|
| $x \to + \infty$ | $\nexists \space lim_{x \to + \infty } \space |\sin(x)|$ |
| $x \to - \infty$ | $\nexists \space lim_{x \to - \infty } \space  |\sin(x)|$ |
| $x \to 0^+$ | $lim_{x \to 0^+ } \space  |\sin(x)| = 0$ |
| $x \to 0^-$ | $lim_{x \to 0^- } \space  |\sin(x)| = 0$ |
| $x \to 0$ | $lim_{x \to 0 } \space  |\sin(x)| = 0$ |




### 14) $f(x) = \cos x$

```{r}
plot_line(function(x) cos(x), 
          x_start = -10, 
          x_end = 10,
          y_start = -2,
          y_end = 2)
```

| Tipo | Limite |
|------|--------|
| $x \to + \infty$ | $\nexists \space lim_{x \to + \infty } \space \cos(x)$ |
| $x \to - \infty$ | $\nexists \space lim_{x \to - \infty } \space  \cos(x)$ |
| $x \to 0^+$ | $lim_{x \to 0^+ } \space  \cos(x) = 1$ |
| $x \to 0^-$ | $lim_{x \to 0^- } \space  \cos(x) = 1$ |
| $x \to 0$ | $lim_{x \to 0 } \space  \cos(x) = 1$ |




### 15) TO DO! $f(x) = \tan x$

Está com bug!

```{r}
# plot_line(function(x) tan(x), 
#           x_start = -10, 
#           x_end = 10,
#           y_start = -10,
#           y_end = 10)
```


### 16) $f(x) = x \times \sin x$

Pensar novamente usando a técnica do professor: separar a função em duas partes, e fazer o gráfico de cada uma separadamente.

```{r}
plot_line(function(x) sin(x), 
          x_start = -10, 
          x_end = 10,
          y_start = -10,
          y_end = 10, cor = "darkgreen") +
  geom_abline(intercept = 0,
              slope = 1,
              color = "blue", alpha = 0.5) +

  annotate("text", x = 5, y = -2, label = "f(x) = sen(x)", color = "darkgreen") +
  annotate("text", x = 7, y = 5, label = "f(x) = x", color = "blue")
```

O resultado da multiplicação das duas funções é:


```{r}
plot_line(function(x) x * sin(x), 
          x_start = -10, 
          x_end = 10,
          y_start = -10,
          y_end = 10)
```


| Tipo | Limite |
|------|--------|
| $x \to + \infty$ | $\nexists \space lim_{x \to + \infty } \space x \times \sin(x)$ |
| $x \to - \infty$ | $\nexists \space lim_{x \to - \infty } \space  x \times \sin(x)$ |
| $x \to 0^+$ | $lim_{x \to 0^+ } \space  x \times \sin(x) = 0$ |
| $x \to 0^-$ | $lim_{x \to 0^- } \space  x \times \sin(x) = 0$ |
| $x \to 0$ | $lim_{x \to 0 } \space  x \times \sin(x) = 0$ |





### 17) $f(x) = x^2 \times \sin x$

Vamos fazer o gráfico de cada parte separadamente:


```{r}
plot_line(function(x) sin(x), 
          x_start = -10, 
          x_end = 10,
          y_start = -10,
          y_end = 10, cor = "darkgreen") +
    stat_function(fun = function(x){x^2}, color = "blue", n = 1000)  +

  annotate("text", x = 5, y = -2, label = "f(x) = sen(x)", color = "darkgreen") +
  annotate("text", x = 4, y = 5, label = "f(x) = x^2", color = "blue")
```

O resultado da multiplicação das duas funções é:

```{r}
plot_line(function(x) x^2 * sin(x), 
          x_start = -70, 
          x_end = 70,
          y_start = -70,
          y_end = 70, step = 10)
```


| Tipo | Limite |
|------|--------|
| $x \to + \infty$ | $\nexists \space lim_{x \to + \infty } \space x^2 \times \sin(x)$ |
| $x \to - \infty$ | $\nexists \space lim_{x \to - \infty } \space  x^2 \times \sin(x)$ |
| $x \to 0^+$ | $lim_{x \to 0^+ } \space  x^2 \times \sin(x) = 0$ |
| $x \to 0^-$ | $lim_{x \to 0^- } \space  x^2 \times \sin(x) = 0$ |
| $x \to 0$ | $lim_{x \to 0 } \space  x^2 \times \sin(x) = 0$ |




### 18) $f(x) = \sin \frac{1}{x}$

```{r}
plot_line(function(x) sin(1/x), 
          x_start = -10, 
          x_end = 10,
          y_start = -2,
          y_end = 2)
```

| Tipo | Limite |
|------|--------|
| $x \to + \infty$ | $lim_{x \to + \infty } \space \sin\frac{1}{x} = 0$ |
| $x \to - \infty$ | $lim_{x \to - \infty } \space  \sin\frac{1}{x} = 0$ |
| $x \to 0^+$ | $\nexists \space lim_{x \to 0^+ } \space  \sin\frac{1}{x}$ |
| $x \to 0^-$ | $\nexists \space lim_{x \to 0^- } \space  \sin\frac{1}{x}$ |
| $x \to 0$ | $\nexists \space lim_{x \to 0 } \space  \sin\frac{1}{x}$ |


### 19) $f(x) = x \times \sin\frac{1}{x}$


Vamos fazer o gráfico de cada parte separadamente:

```{r}
plot_line(function(x) sin(1/x), 
          x_start = -10, 
          x_end = 10,
          y_start = -2,
          y_end = 2, cor = "darkgreen") +
  geom_abline(intercept = 0,
              slope = 1,
              color = "blue") 
```

Ao multiplicar as duas funções, temos:

```{r}
plot_line(function(x) x * sin(1/x), 
          x_start = -10, 
          x_end = 10,
          y_start = -2,
          y_end = 2)
```


### Sugestão Julio: $f(x) = \frac{1}{\sin x}$

```{r}
plot_line(function(x) 1 / sin(x),
          x_start = -50,
          x_end = 50, y_start = -50, y_end = 50, step = 5)
```
