---
title: "Primeiro limite fundamental"
subtitle: "Anotações das aulas"
knitr:
  opts_chunk:
    echo: false
# output: pdf
---

```{r}
library(ggplot2)
```

```{r}
source("R/funcoes-plot.R")
```

```{js}
window.MathJax = {
  loader: {load: ['[tex]/cancel']},
  tex: {packages: {'[+]': ['cancel']}}
};
```


# Aula 5 

## P10 - Ache a área do setor circular de raio r e ângulo central $\theta$

A área total de um círculo é dada por: 

$$A = \pi r^2$$
Sendo $r$ o raio do círculo.

O ângulo total do círculo é $2\pi$ radianos.


O setor circular é uma "fatia" deste círculo, cuja fração corresponde à razão entre o ângulo central $\theta$ e o ângulo total $2\pi$.

A área $A$ do setor circular pode ser obtida por:

$$A = \frac{\theta}{2\pi} \pi r^2$$

Podemos simplificar a expressão acima, pois $\pi$ é um fator comum:

$$
\require{cancel}
A = \frac{\theta}{2 \cancel{\pi} } \cancel{\pi} r^2 = \frac{\theta}{2} r^2
$$

Podemos reescrever a expressão acima como:

$$
A = \frac{1}{2} r^2 \theta
$$



## P11) Seja $0<x< \frac{\pi}{2}$, mostre que:

Ou seja: 0 < x < 90°, então está no primeiro quadrante.

```{r}
#| label: "plot-a5-p11"
#| warning: false
circulo_unitario(pi/2, label_theta = FALSE)
```


### a) $\sin x < x < \tan x$

### b) $\sin x < 1$  e $cos x < \frac{\sin x}{x}$

### c) $\lim_{x \to 0^+} \frac{\sin x}{x} = 1$


### d) $\lim_{x \to 0^-} \frac{\sin x}{x} = 1$

### e) $\lim_{x \to 0} \frac{\sin x}{x} = 1$


## P12) Desenhe o gráfico de $f(x) = \frac{\sin x}{x}$.

É uma função par:

$$
f(-x) = \frac{\sin -x}{-x} = \frac{-\sin x}{-x} = \frac{\sin x}{x} = f(x)
$$

Vamos separar a função $f(x) = \frac{\sin x}{x}$ em duas partes:

$$
f(x) = \frac{\sin x}{x} = \frac{1}{x} . \sin x
$$
Vamos desenhar o gráfico de $f(x) = \frac{1}{x}$ e de $g(x) = \sin x$.

```{r}
#| label: "plot-a5-p12a"
plot_line(function(x) sin(x), 
          x_start = -10, 
          x_end = 10,
          y_start = -10,
          y_end = 10, step = 1) +
    stat_function(fun = function(x){1/x}, color = "blue", n = 1000) +
    stat_function(fun = function(x){1/-x}, color = "darkgreen", n = 1000) +
  annotate("text", x = -2, y = 5, label = "f(x) = 1/-x", color = "darkgreen") +
  annotate("text", x = 2, y = 5, label = "f(x) = 1/x", color = "blue") +
  annotate("text", x = 8, y = 1.5, label = "f(x) = sen x", color = "red")
```
Ao multiplicar as duas funções, obtemos o gráfico de $f(x) = \frac{\sin x}{x}$.

```{r}
#| fig.height: 2
#| label: "plot-a5-p12"
plot_line(function(x) sin(x)/x, 
          x_start = -10, 
          x_end = 10,
          y_start = -2,
          y_end = 2)
```
Com o gráfico, conseguimos ver que:

$$
\lim_{x \to +\infty} \frac{\sin x}{x} = 0
$$
Mas vamos explorar isso de forma algébrica:

- $\sin x$ é uma função limitada, pois $-1 \leq sen \space x \leq 1$.

- $\frac{1}{x}$ é uma função que tende a zero quando $x$ tende ao infinito.

- Portanto, o produto de uma função limitada por uma função que tende a zero é uma função que tende a zero.

$$
\lim_{x \to +\infty} \frac{1}{x}.\sin x = 0
$$

