---
title: "Primeiro limite fundamental"
subtitle: "Anotações das aulas"
knitr:
  opts_chunk:
    echo: false
# output: pdf
---

```{r}
library(ggplot2)
```

```{r}
source("R/funcoes-plot.R")
```

```{js}
window.MathJax = {
  loader: {load: ['[tex]/cancel']},
  tex: {packages: {'[+]': ['cancel']}}
};
```


Para essa parte, o vídeo do Possani pode ajudar:

<center>
<iframe width="560" height="315" src="https://www.youtube.com/embed/sGgbTBuuSJI?si=m6vQx73nElseTzm3" title="YouTube video player" frameborder="0" allow="accelerometer; autoplay; clipboard-write; encrypted-media; gyroscope; picture-in-picture; web-share" referrerpolicy="strict-origin-when-cross-origin" allowfullscreen></iframe></center>

## P10 - Ache a área do setor circular de raio r e ângulo central $\theta$

A área total de um círculo é dada por: 

$$A = \pi r^2$$
Sendo $r$ o raio do círculo.

O ângulo total do círculo é $2\pi$ radianos.


O setor circular é uma "fatia" deste círculo, cuja fração corresponde à razão entre o ângulo central $\theta$ e o ângulo total $2\pi$.

A área $A$ do setor circular pode ser obtida por:

$$A = \frac{\theta}{2\pi} \pi r^2$$

Podemos simplificar a expressão acima, pois $\pi$ é um fator comum:

$$
\require{cancel}
A = \frac{\theta}{2 \cancel{\pi} } \cancel{\pi} r^2 = \frac{\theta}{2} r^2
$$

Podemos reescrever a expressão acima como:

$$
A = \frac{1}{2} r^2 \theta
$$



## P11) Seja $0<x< \frac{\pi}{2}$, mostre que:

Ou seja: 0 < x < 90°, então está no primeiro quadrante.

```{r}
#| label: "plot-a5-p11"
#| warning: false
circulo_unitario(pi/2, label_theta = FALSE)
```


### a) $\sin x < x < \tan x$

####  Parte 1: $x < \tan x$


```{r}
#| label: "plot-p11-1limfund-a2"
#| warning: false
circulo_unitario(pi/4, label_theta = FALSE) +
  geom_segment(aes(x = 0, y = 0, xend = 1, yend = 0), color = "darkgreen") +
  geom_segment(aes(x = 1, y = 0, xend = 1, yend = 1/tan(pi/4)), color = "purple") +
  geom_segment(aes(x = 0, y = 0, xend = 1, yend = 1), color = "blue") +
  annotate("text", x = 1.1, y = 0.5, label = "tan x", color = "purple") +
  annotate("text", x = 0.5, y = 0.1, label = "1", color = "darkgreen")
```

A área de um triângulo é dada por: $A = \frac{1}{2} b \cdot h$.

O lado $b$ do triângulo é $1$ e a altura $h$ é $\tan x$. Então a área do triângulo é: $A = \frac{1}{2} \cdot 1 \cdot \tan x = \frac{1}{2} \tan x$.

A área do setor circular é dada por: $A = \frac{1}{2} r^2 x$ (visto no exercício anterior). Neste caso, o raio do círculo é 1, então $r = 1$. Portanto, a área do setor circular é $\frac{1}{2} x$.

O setor circular está "dentro" do triângulo retângulo.

Portanto, a área do setor circular é menor que a área do triângulo retângulo.

$$
\frac{1}{2}. x < \frac{1}{2} . \tan x
$$


Simplificando:

$$
\frac{1}{\cancel{2}} .x < \frac{1}{\cancel{2}} . \tan x
$$
Temos que:

$$
x < \tan x
$$


#### Parte 2: $\sin x < x$


```{r}
#| label: "plot-p11-1limfund-a3"
#| warning: false
circulo_unitario(pi/4, label_theta = FALSE) +
  geom_segment(aes(x = 0, y = 0, xend = 1, yend = 0), color = "darkgreen") +
  geom_segment(aes(x = 1, y = 0, xend = pi/4.5, yend = pi/4.5), color = "blue", linewidth = 1) +
    geom_segment(aes(x = pi/4.5, y = 0, xend = pi/4.5, yend = pi/4.5), color = "purple", linewidth = 1) +
      geom_segment(aes(x = 0, y = 0, xend = 0, yend = pi/4.5), color = "purple", linewidth = 1) + 
    geom_hline(yintercept = pi/4.5, color = "purple", linetype = 2) +
  annotate("text", x = 0.5, y = -0.1, label = "1", color = "darkgreen") +
  annotate("text", x = -0.13, y = 0.4, label = "sen x", color = "purple")
```

A área do triângulo é dada por: $A = \frac{1}{2} b \cdot h$.

O triângulo contido dentro do setor circular tem área $A = \frac{1}{2} \cdot 1 \cdot \sin x$

O triângulo contido dentro do setor circular é menor que o setor circular.

Portanto, a área do triângulo é menor que a área do setor circular.

$$
\frac{1}{2} \sin x < \frac{1}{2} x
$$
Podemos simplificar a expressão acima:

$$
\frac{1}{\cancel{2}} \sin x < \frac{1}{\cancel{2}} x
$$
Temos que:

$$
\sin x < x
$$

#### $\sin x < x < \tan x$

Podemos visualizar no gráfico abaixo:

```{r}
#| label: "plot-p11-1limfund-a"

plot_line(function(x) sin(x), 
          x_start = -1.5, 
          x_end = 1.5,
          y_start = -2,
          y_end = 2, 
          step = 1, cor = "darkgreen") +
    stat_function(fun = function(x){x}, color = "blue", n = 1000) +
    stat_function(fun = function(x){tan(x)}, color = "red", n = 1000) +
  annotate("text", x = 1.1, y = 0.75, label = "sen x", color = "darkgreen") +
  annotate("text", x = 1.3, y = 1.5, label = "x", color = "blue") +
  annotate("text", x = 0.5, y = 0.9, label = "tan x", color = "red")
```

### b) TO DO: $\sin x < 1$  e $cos x < \frac{\sin x}{x}$

#### Parte 1: $\sin x < 1$

Considerando que o ângulo do setor circular é $0 < x < \frac{\pi}{2}$ (isso está no enunciado), e o raio do círculo é 1, então o $\sin x$ é a altura do triângulo retângulo formado pelo setor circular.

Se x fosse $x = \frac{\pi}{2}$, então  seria $\sin x = 1$. 


Como $0 < x < \frac{\pi}{2}$, então $\sin x < 1$.

```{r}
#| label: "plot-p11-1limfund-b1"
#| warning: false
circulo_unitario(pi/4, label_theta = FALSE) +
  geom_segment(aes(x = 0, y = 0, xend = 1, yend = 0), color = "darkgreen") +

      geom_segment(aes(x = 0, y = 0, xend = 0, yend = pi/4.5), color = "purple", linewidth = 1) + 
    geom_hline(yintercept = pi/4.5, color = "purple", linetype = 2) +
  annotate("text", x = -0.13, y = 0.4, label = "sen x", color = "purple")
```


#### Parte 2 - $\cos x < \frac{\sin x}{x}$ (TO DO)

Visual! criar o gráfico.



### c) TO DO: $\lim_{x \to 0^+} \frac{\sin x}{x} = 1$


Complementar: teorema sanduíche

```{r}
#| label: "plot-p11-1limfund-c"

plot_line(function(x) {sin(x)/x}, 
          x_start = -5, 
          x_end = 5,
          y_start = -2,
          y_end = 2, 
          step = 1, cor = "darkgreen") +
    stat_function(fun = function(x){1}, color = "blue", n = 1000) +
    stat_function(fun = function(x){cos(x)}, color = "red", n = 1000) +
  annotate("text", x = 2.5, y = 0.5, label = "sen x/x", color = "darkgreen") +
  annotate("text", x = 2.5, y = 1.2, label = "1", color = "blue") +
  annotate("text", x = 3, y = -1.2, label = "cos x", color = "red")
```

### d) TO DO: $\lim_{x \to 0^-} \frac{\sin x}{x} = 1$

### e) TO DO: $\lim_{x \to 0} \frac{\sin x}{x} = 1$


## P12) Desenhe o gráfico de $f(x) = \frac{\sin x}{x}$.

É uma função par:

$$
f(-x) = \frac{\sin -x}{-x} = \frac{-\sin x}{-x} = \frac{\sin x}{x} = f(x)
$$

Vamos separar a função $f(x) = \frac{\sin x}{x}$ em duas partes:

$$
f(x) = \frac{\sin x}{x} = \frac{1}{x} . \sin x
$$
Vamos desenhar o gráfico de $f(x) = \frac{1}{x}$ e de $g(x) = \sin x$.

```{r}
#| label: "plot-a5-p12a"
plot_line(function(x) sin(x), 
          x_start = -10, 
          x_end = 10,
          y_start = -10,
          y_end = 10, step = 1) +
    stat_function(fun = function(x){1/x}, color = "blue", n = 1000) +
    stat_function(fun = function(x){1/-x}, color = "darkgreen", n = 1000) +
  annotate("text", x = -2, y = 5, label = "f(x) = 1/-x", color = "darkgreen") +
  annotate("text", x = 2, y = 5, label = "f(x) = 1/x", color = "blue") +
  annotate("text", x = 8, y = 1.5, label = "f(x) = sen x", color = "red")
```
Ao multiplicar as duas funções, obtemos o gráfico de $f(x) = \frac{\sin x}{x}$.

```{r}
#| fig.height: 2
#| label: "plot-a5-p12"
plot_line(function(x) sin(x)/x, 
          x_start = -10, 
          x_end = 10,
          y_start = -2,
          y_end = 2)
```
Com o gráfico, conseguimos ver que:

$$
\lim_{x \to +\infty} \frac{\sin x}{x} = 0
$$
Mas vamos explorar isso de forma algébrica:

- $\sin x$ é uma função limitada, pois $-1 \leq sen \space x \leq 1$.

- $\frac{1}{x}$ é uma função que tende a zero quando $x$ tende ao infinito.

- Portanto, o produto de uma função limitada por uma função que tende a zero é uma função que tende a zero.

$$
\lim_{x \to +\infty} \frac{1}{x}.\sin x = 0
$$

