---
title: "Limites (continuação)"
---

```{r}
source("R/funcoes-plot.R")
```

## P43. Calcule, caso existam, os limites abaixo:

### 1. Uso de derivadas

$$
\lim_{x \to 7} \frac{\sin x - \sin 7}{x - 7}
$$

A definição de derivada é:

$$
\lim_{x \to a} \frac{f(x) - f(a)}{x - a} = f'(a)
$$

Vamos identificar qual é a função $f(x)$ e o ponto $a$:

- $f(x) = \sin x$
- $a = 7$

Precisamos encontrar $f'(a)$, ou seja, a derivada da função $f(x)$ no ponto $a$.

Calculamos a derivada da função $f(x)$:

$$
f'(x) = \cos x
$$
Portanto, a derivada da função $f(x)$ no ponto $a = 7$ é:



$$
f'(7) = \cos 7
$$

Portanto, o limite é:

$$
\lim_{x \to 7} \frac{\sin x - \sin 7}{x - 7} = \cos 7
$$


### 2. Uso de derivadas

$$
\lim_{x \to 0} \frac{\sin (\cos x) - \sin 1}{x}
$$

A definição de derivada é:

$$
\lim_{x \to a} \frac{f(x) - f(a)}{x - a} = f'(a)
$$

Vamos identificar qual é a função $f(x)$ e o ponto $a$:

- $f(x) = \sin (\cos x)$

- $a = 0$

Precisamos encontrar $f'(a)$, ou seja, a derivada da função $f(x)$ no ponto $a$.

Calculamos a derivada da função $f(x)$: para isso, vamos aplicar a regra da cadeia.

$$
f'(x) = \cos (\cos x) \cdot (-\sin x)
$$
A a derivada da função $f(x)$ no ponto $a = 0$ é:

$$
f'(0) = \cos (\cos 0) \cdot (-\sin 0) = \cos (1) \cdot 0 = 0
$$
Portanto, o limite é:

$$
\lim_{x \to 0} \frac{\sin (\cos x) - \sin 1}{x} = 0
$$

### 3. Uso de derivadas

$$
\lim_{x \to 1} \frac{\ln (3x^4 + 1) - \ln 4}{x-1}
$$
A definição de derivada é:

$$
\lim_{x \to a} \frac{f(x) - f(a)}{x - a} = f'(a)
$$

Vamos identificar qual é a função $f(x)$ e o ponto $a$:

- $f(x) = \ln (3x^4 + 1)$

- $a = 1$

Precisamos encontrar $f'(a)$, ou seja, a derivada da função $f(x)$ no ponto $a$.

Calculamos a derivada da função $f(x)$: para isso, vamos aplicar a regra da cadeia.

A função "de dentro" é $g(x) = 3x^4 + 1$ e a função "de fora" é $h(x) = \ln x$.

$$
f'(x) = \frac{1}{g(x)} \cdot g'(x) = \frac{g'(x)}{g(x)}
$$

$$
g'(x) = 12x^3
$$

$$
f'(x) = \frac{12x^3}{3x^4 + 1}
$$

A derivada da função $f(x)$ no ponto $a = 1$ é:

$$
f'(1) = \frac{12 \cdot 1^3}{3 \cdot 1^4 + 1} = \frac{12}{4} = 3
$$

Portanto, o limite é:

$$
\lim_{x \to 1} \frac{\ln (3x^4 + 1) - \ln 4}{x-1} = 3
$$


### TO DO - 4.

$$
\lim_{x \to 5} \frac{\tan x - \tan 5}{\sin x - \sin 5}
$$

O formato faz pensar no uso de derivadas. Porém precisamos fazer algumas manipulações.

Lembrando que $\tan x = \frac{\sin x}{\cos x}$, podemos reescrever o limite como:

$$
\lim_{x \to 5} \frac{\frac{\sin x}{\cos x} - \frac{\sin 5}{\cos 5}}{\sin x - \sin 5}
$$


Vamos dividir em cima e embaixo por (???). 

> Pedir anotações para o Gabriel, eu cheguei atrasada neste dia e perdi a explicação!


## Lembremos: Segundo limite fundamental

::: {.callout-important}
$$
1 = \lim_{x \to 0} \frac{e^x - e^0}{x - 0} = \lim_{x \to 0} \frac{e^x - 1}{x}
$$
:::


::: {.callout-important}
$$
e = \lim_{x \to 0^+} (1 + h)^\frac{1}{h} = \lim_{h \to 0^-} (1 + h)^\frac{1}{h}
$$
:::



## P44. Calcule, caso existam, os limites abaixo:

### 1. Segundo limite fundamental, mudança de variável

$$
\lim_{x \to +\infty} (1 + \frac{1}{x})^x
$$

Podemos usar o segundo limite fundamental.

Mudança de variável.

Seja $\frac{1}{x} = h$, então $x = \frac{1}{h}$ e $x \to +\infty$ implica que $h \to 0^+$.

$$
= \lim_{h \to 0^+} (1 + h)^{\frac{1}{h}} 
$$

Pelo segundo limite fundamental, temos que:


$$
= \lim_{h \to 0^+} (1 + h)^{\frac{1}{h}} = e
$$

### 2. Segundo limite fundamental, mudança de variável

$$
\lim_{x \to +\infty} (1 + \frac{4}{x})^{x}
$$

Podemos usar o segundo limite fundamental. 

Vamos fazer uma mudança de variável.

Seja $\frac{1}{u} = \frac{4}{x}$, então $x = 4u$ e $x \to +\infty$ implica que $u \to 0^+$.

$$ 
= \lim_{u \to 0^+} (1 + \frac{1}{u})^{4u}
$$
$$ 
= \lim_{u \to 0^+} [\cancelto{\space e}{(1 + \frac{1}{u})^{u}}]^4 = e^4
$$



### 3. Segundo limite fundamental, mudança de variável

$$
\lim_{x \to +\infty} (\frac{x+3}{x+2})^{x+3}
$$

$$
= \lim_{x \to +\infty} (\frac{x+2 + 1}{x+2})^{x+3}
$$

$$
= \lim_{x \to +\infty} (1 + \frac{1}{x+2})^{x+3}
$$

Mudança de variável. 

Seja $\frac{1}{u} = \frac{1}{x+2}$, então $u = x + 2$ e $x = u - 2$. Portanto $x + 3 = u + 1$.

$$
= \lim_{u \to +\infty} (1 + \frac{1}{u})^{u + 1}
$$

$$
= \lim_{u \to +\infty} \cancelto{\space e}{(1 + \frac{1}{u})^{u}} \cdot \cancelto{\space 1}{(1 + \frac{1}{u})^{1}}
$$

$$
= e \cdot 1 = e
$$


### 4. Segundo limite fundamental, mudança de variável

$$
\lim_{x \to -\infty} (1 + \frac{1}{x})^{x}
$$

Podemos fazer uma mudança de variável para chegar no segundo limite fundamental.

Seja $\frac{1}{x} = h$, logo $x = \frac{1}{h}$ e $x \to -\infty$ implica que $h \to 0^-$.

$$
= \lim_{h \to 0^-} (1 + h)^{\frac{1}{h}}
$$

$$
= \lim_{h \to 0^-} \cancelto{e}{(1 + h)^{\frac{1}{h}}} = e
$$

### 5.  Segundo limite fundamental, primeiro limite fundamental, mudança de variável


$$
\lim_{x \to 0} \frac{e^{x^3} - 1}{\sin^3 x}
$$

Vamos dividir em cima e embaixo por $x^3$:

$$
=\lim_{x \to 0} \frac{\frac{e^{x^3} - 1}{x^3}}{\frac{\sin^3 x}{x^3}}
$$

Resolver separadamente!

#### Numerador:

$$
=\lim_{x \to 0} \frac{e^{x^3} - 1}{x^3}
$$
Mudança de variável:

Seja $u = x^3$, logo $x = u^{\frac{1}{3}}$ e $x \to 0$ implica que $u \to 0$.

$$
=\lim_{u \to 0} \frac{e^{u} - 1}{u} = 1
$$

#### Denominador:

$$
=\lim_{x \to 0} \frac{\sin^3 x}{x^3} = \lim_{x \to 0} \left(\frac{\sin x}{x}\right)^3 = 1^3 = 1
$$


#### Resultado

$$
\lim_{x \to 0} \frac{e^{x^3} - 1}{\sin^3 x} = \frac{1}{1} = 1
$$

## P45. Seja $f(x) =$ ...

$$
f(x) =
\begin{cases}
x^2 \sin\frac{1}{x}, & \text{se } x \neq 0, \\
0, & \text{se } x = 0.
\end{cases}
$$


::: {.callout-important}
O professor disse que terá um exercício semelhante na prova.
:::

```{r}
#| label: "plot-a13-p45"
plot_line(function(x) {(x^2) * sin(1/x)}, 
          x_start = -1, 
          x_end =1,
          y_start = -1,
          y_end = 1) +
  annotate("point", x = 0, y = 0, color = "blue") 
```


### 1. $f$ é contínua em $x = 0$?

Verificar essas três condições:

a) Qual é o valor de $f(0)$ ?

b) Qual é limite $\lim_{x \to 0} f(x)$ ?

c) $\lim_{x \to 0} f(x) = f(0)$ ? 

Resolvendo:

a) $f(0) = 0$

b) 

$$
\lim_{x \to 0} x^2 \sin\frac{1}{x}
$$

Como $\lim_{x \to 0} x^2 = 0$ e $g(x) = \sin \frac{1}{x}$ é limitada, pois $|\sin \frac{1}{x}| \leq 1, \forall x \neq 0$, segue pelo teorema da função limitada (**T.F.L.**) que o limite acima existe e vale zero.

$$
\lim_{x \to 0} x^2 \sin\frac{1}{x} = 0
$$

c) 
$$
\lim_{x \to 0} f(x) = f(0) = 0
$$

Logo $f$ é contínua em $x = 0$.


### 2. $f$ é contínua em $x \neq 0$?

Se $x \neq 0$, então $f(x) = x^2 \sin\frac{1}{x}$.

A função $f(x)$ é **contínua** em $x \neq 0$ pois é o produto, composta e quociente de **funções contínuas** com denominador não nulo.

### 3. $f$ é derivável em $x = 0$?

$$
f'(0) = \lim_{x \to 0} \frac{f(x) - f(0)}{x - 0} = \lim_{x \to 0} \frac{f(x)}{x}
$$


$$
f'(0) = \lim_{x \to 0} \frac{x^2 \sin\frac{1}{x}}{x} = \lim_{x \to 0} x \cdot \sin\frac{1}{x}
$$

Para encontrar este limite vamos usar o teorema da função limitada!

Como $\lim_{x \to 0} x = 0$ e $g(x) = \sin \frac{1}{x}$ é limitada, pois $|\sin \frac{1}{x}| \leq 1, \forall x \neq 0$, segue pelo teorema da função limitada (**T.F.L.**) que o limite acima existe e vale zero.

Portanto, a função $f$ é derivável em $x = 0$.


### 4. $f$ é derivável em $x \neq 0$?

Se $x \neq 0$, então $f(x) = x^2 \sin\frac{1}{x}$.

A função $f(x)$ é **derivável** em $x \neq 0$ pois é o produto, composta e quociente de **funções deriváveis** com denominador não nulo.
