---
title: "Derivadas"
subtitle: "Lista 1"

---

```{r}
source("R/funcoes-plot.R")
```

## 2. Calcule as derivadas das funções abaixo:

### 1. Regra da potência

$$
f(x) = 7x^7 + 6x^2 + 2x + 8
$$

$$
f'(x) = 7 \cdot 7x^6 + 2 \cdot 6x^1 + 2x^0 
$$
$$
f'(x) = 49x^6 + 12x + 2
$$

### 2. TO DO

Seja $h(x) = \frac{f(x)}{g(x)}$.

$$
h(x) = \frac{8x^3 + x}{1+x^2}
$$



### 3. Regra da cadeia

$$
f(x) = \sin(7x^2+4)
$$

$$
f'(x) = \cos(7x^2+4) \cdot 14x
$$


### 4. TO DO
$$
f(x) = x^x
$$

### 5. TO DO
$$
f(x) = (x - x^3)^{\cos x}
$$

### 6. TO DO
$$
f(x) = \frac{1}{x} + \tan x + e^{x^2}
$$

### 7. Regra da cadeia
$$
f(x) = \sin(\cos x)
$$

$$
f'(x) = \cos(\cos x) \cdot (-\sin x)
$$

### 8. TO DO
$$
f(x) = x \cdot e^x \cdot \sin x
$$

### 9. TO DO
$$
f(x) = (\tan x)^{\ln(x^3+1)}
$$

### 10. TO DO
$$
f(x) = \tan 2x
$$

### 11. TO DO
$$
f(x) = \frac{\sqrt{x+\sqrt{x}}}{x}
$$


### 12. TO DO
$$
f(x) = \ln(8x^3+2x+1)
$$

### 13. Trabalhoso. Regra do quociente, regra da cadeia
$$
f(x) = \frac{e^{2x}+\ln 7x + \cos 8x}{x^2+7}
$$

Professor resolveu em sala de aula.

$$
f(x) = \frac{g(x) + h(x) + j(x)}{k(x)}
$$

Sendo:

$$
g(x) = e^{2x} \rightarrow g'(x) = 2e^{2x}
$$

$$
h(x) = \ln 7x \rightarrow h'(x) = \frac{1}{7x} \cdot 7 = \frac{1}{x}
$$

$$
j(x) = \cos 8x \rightarrow j'(x) = -8\sin 8x
$$

A parte superior chamamos de $u(x)$ e a parte inferior de $v(x)$:

$$
u'(x) = g'(x) + h'(x) + j'(x) = 2e^{2x} + \frac{1}{x} - 8\sin 8x
$$

Portanto

$$
f'(x) = \frac{u'(x) \cdot v(x) - u(x) \cdot v'(x)}{(v(x))^2}
$$

$$
f'(x) = \frac{u'(x) \cdot  (x^2 + 7) - u(x) \cdot 2x}{(x^2 + 7)^2}
$$


$$
f'(x) = \frac{[2e^{2x} + \frac{1}{x} - 8\sin 8x] \cdot  (x^2 + 7) - [e^{2x}+\ln 7x + \cos 8x] \cdot 2x}{(x^2 + 7)^2}
$$

### 14. TO DO
$$
f(x) = \sqrt{x^2+x}
$$

### 15. Regra do produto e regra do quociente

$$
f(x) = \frac{(x^2+1)(x^4+x)}{x^7+1}
$$
Professor resolveu em sala de aula.

- Separar em partes:

$$
g(x) = (x^2+1)(x^4+x)
$$

Derivar usando a regra do produto:
$$
g'(x) = (x^2+1) \cdot (4x^3 + 1) + (x^4+x) \cdot 2x
$$

Derivar usando a regra da potência:
$$
h(x) = x^7 + 1 \rightarrow h'(x) = 7x^6
$$

Vamos usar a regra do quociente:

$$
f(x) = \frac{g(x)}{h(x)} \rightarrow f'(x) = \frac{g'(x) \cdot h(x) - g(x) \cdot h'(x)}{h(x)^2}
$$

$$
f'(x) = \frac{[(x^2+1) \cdot (4x^3 + 1) + (x^4+x) \cdot 2x] \cdot (x^7 + 1) - [(x^2+1)(x^4+x)] \cdot 7x^6}{(x^7 + 1)^2}
$$



### 16. TO DO

$$
f(x) = |x| \cdot {x}
$$



```{r}
#| label: "plot-l1-2-16"
plot_line(function(x) {abs(x) * x}, 
          x_start = -2, 
          x_end = 2,
          y_start = -2,
          y_end = 2)
```
